ACORDAO-COMPLETO-2474207

ACÓRDÃO 1213/2021 ATA 18/2021 - PLENÁRIO

VISTOS, relatados e discutidos estes autos de Representação formulada pela Secretaria de Fiscalização de Infraestrutura Hídrica, de Comunicações e Minerações deste Tribunal de Contas da União (SeinfraCOM) , incluindo a proposição de adoção de medida cautelar inaudita altera pars, em face de supostas irregularidades relativas a pregões eletrônicos lançados ao final de 2020 pela Companhia de Desenvolvimento dos Vales do São Francisco e do Parnaíba (Codevasf) , que objetivaram o registro de preços de serviços de pavimentação de vias públicas localizadas em diversos municípios situados na área de atuação da companhia;
ACORDAM os Ministros do Tribunal de Contas da União, reunidos em sessão do Plenário, em:
9.1. conhecer da presente representação, com fundamento nos arts. 235 e 237, inciso VI e parágrafo único, do RI/TCU;
9.2. indeferir o pedido de cautelar formulado pela SeinfraCom;
9.3. determinar à Companhia de Desenvolvimento dos Vales do São Francisco e do Parnaíba (Codevasf) , com fundamento no art. 71, inciso IX, da Constituição Federal, c/c o art. 45 da Lei 8.443/1992, a fim de dar cumprimento aos princípios insculpidos no art. 31 da Lei 13.303/2016, que:
9.3.1. no prazo de 30 (trinta) dias, contados a partir da ciência, adote providências para:
9.3.1.1. definir os critérios técnicos e os procedimentos que devem ser observados pela sede e pelas Superintendências Regionais para avaliar, comprovar e controlar o enquadramento das vias indicadas para intervenção aos padrões de projetos licitados por meio de pregões eletrônicos promovidos com vistas ao registro de preços de serviços de pavimentação de vias públicas situadas na área de atuação da companhia, conforme indicado no Anexo I do relatório que acompanha este acórdão;
9.3.1.2. formalizar os procedimentos e controles a serem adotados por suas unidades na realização dos ajustes dos projetos executivos das vias objeto de intervenção aos padrões de projeto referidos no subitem antecedente, de modo que reste demonstrada e assegurada a integral compatibilidade dos serviços demandados com os contratados em termos de qualidade e quantidades;
9.3.1.3. previamente à emissão de ordens de serviço para cada um dos certames licitatórios relacionados no Anexo I que incluam serviços de pavimentação com paralelepípedo, realizar pesquisa circunstanciada no mercado local do insumo "paralelepípedo", com vistas a garantir que os preços praticados nas atas de registro de preços reflitam a realidade de mercado e a vantajosidade da contratação, renegociando os preços com as empresas contratadas no caso de ser observado que os preços acordados estão superestimados;
9.3.1.4. implementar os controles relacionados às providências determinadas nos subitens 9.3.1.1, 9.3.1.2 e 9.3.1.3 retro;
9.3.2. abstenha-se de autorizar adesões de outros órgãos e entidades da Administração Pública às atas de registro de preços decorrentes dos pregões referenciados no Anexo I do relatório que acompanha este acórdão até que o Tribunal avalie os resultados das ações de controle que serão implementadas com o objetivo de verificar a regularidade da execução dos objetos e avaliar a modelagem adotada;
9.3.3. informe ao Tribunal, no prazo de 30 dias, os resultados conclusivos das providências referidas nos itens 9.3.1 e 9.3.2 retro;
9.4. autorizar provisoriamente que a Codevasf dê andamento aos pregões referenciados no Anexo I do relatório e, no caso dos certames já concluídos, celebre novos contratos derivados das atas de registro de preços pactuadas, após a conclusão das providências mencionadas no item 9.3.1 retro;
9.5. orientar à Secretaria-Geral de Controle Externo que adote providências para promover ações de controle nos pregões e contratações constantes do Anexo I do relatório que acompanha este acórdão, por amostragem, e orientada por critérios de risco, materialidade e relevância, abrangendo todas as regiões beneficiárias, com vistas a avaliar os seguintes aspectos:
9.5.1. a lisura e a competitividade das licitações relacionadas no referido Anexo I;
9.5.2. a lisura dos procedimentos realizados pela Codevasf, especialmente no que tange ao enquadramento e às adaptações das vias que sofrerão as intervenções ao projeto padrão licitado;
9.5.3. a efetiva realização dos serviços demandados nas atas de registro de preço, confrontando os quantitativos de serviços executados in loco com os quantitativos previstos na planilha de formação de preços que embasou a estimativa de custo da pavimentação por m2;
9.5.4. o possível pagamento por obras ou serviços inexistentes ou o pagamento por serviços em vias que já estavam previamente pavimentadas;
9.5.5. a regularidade e a efetividade da modelagem formulada pela Codevasf na contratação de serviços de pavimentação de vias públicas por meio de pregões eletrônicos promovidos com vistas ao registro de preços;
9.6. dar ciência deste acórdão aos responsáveis.

Representação a respeito de possíveis irregularidades ocorridas em pregões eletrônicos realizados no exercício de 2020 para o registro de preços de serviços de pavimentação de vias públicas localizadas em municípios diversos na área de atuação da companhia.

Trata-se de representação, com pedido de medida cautelar, formulada pela Secretaria de Fiscalização de Infraestrutura Hídrica, de Comunicações e de Mineração - SeinfraCom, com fundamento no art. 237, inciso VI, do Regimento Interno do TCU, a respeito de possíveis irregularidades ocorridas em pregões eletrônicos lançados ao final de 2020 pela Companhia de Desenvolvimento dos Vales do São Francisco e do Parnaíba (Codevasf) , objetivando o registro de preços de serviços de pavimentação de vias públicas localizadas em diversos municípios situados na área de atuação da companhia.
Os valores dos certames em exame nesta representação perfazem R$ 622.152.954,67, consoante demonstrado na tabela a seguir:
	Edital
	Uasg
	Objeto
	Local de Execução
	Valor da Ata (R$) 

	17/2020
 (peça 169) 
	195001 - Sup. Regional Penedo/AL (5ªSR) 
	Pavimentação asfáltica com tratamento superficial duplo (TSD) 
	Municípios diversos inseridos na área de atuação da 5ª SR
	19.225.967,76

	21/2020
 (peça 170) 
		Pavimentação em paralelepípedo granítico
	Municípios do estado de Alagoas
	20.675.000,00

	62020
 (peça 168) 
		Pavimentação em paralelepípedo granítico
	Municípios diversos da 5ª SR
	20.009.164,24

	11/2020
 (peça 171) 
	195002 -
Sup. Regional Petrolina (3ªSR) 
	Recapeamento de vias em concreto betuminoso usinado a quente (CBUQ) e implantação de sinalização
	Municípios diversos da 3ª  SR, objeto subdivido em 2 lotes - 2 microrregiões
	21.072.799,83

	17/2020
 (peça 172) 
		Pavimentação com bloco intertravado e calçada
	Municípios diversos da 3ª SR
	7.677.990,35

	3/2020
 (peça 173) 
	195004 -
Sup. Regional Bom Jesus da Lapa (2ªSR) 
	Pavimentação em paralelepípedo
	Área de atuação da 2ª SR - Lote I - 47 municípios; Lote II - 41 municípios
	20.224.000,00

	33/2020
 (peça 174) 
		Pavimentação asfáltica com tratamento superficial duplo (TSD) 
	Área de atuação da 2ª SR
	18.216.000,00

	34/2020
 (peça 175) 
		Pavimentação em bloco intertravado de concreto
	Área de atuação da 2ª SR
	27.600.000

	51/2020
 (peça 176) 
	195005 - Sup. Regional Montes Claros (1ªSR) 
	Pavimentação em concreto betuminoso usinado a quente (CBUQ) 
	Município de Piedade dos Gerais
	5.629.612,47

	77/2020
 (peça 177) 
	195006 - Sede
	Pavimentação em concreto asfáltico usinado a quente (CAUQ) 
	Municípios diversos no RN
	28.770.000,00

	51/2020
 (peça 178) 
		Pavimentação asfáltica em bloco intertravado de concreto
	Municípios diversos no Amapá
	24.265.500,00

	44/2020
 (peça 179) 
		Pavimentação em cimento asfáltico usinado a quente (CAUQ) 
	Municípios diversos no Amapá
	30.132.900,00

	85/2020
 (peça 180) 
		Pavimentação em concreto asfáltico usinado a quente (CAUQ) 
	Municípios diversos no Tocantins
	24.937.500,00

	25/2020
 (peça 181) 
		Pavimentação em asfalto usinado a quente
	Lote 1 (1 via) ; Lote 2 (3 vias) 
	25.175.268,08

	18/2020
 (peça 182) 
	195011 - 
Sup. Regional Juazeiro/BA (6ªSR) 
	Pavimentação em paralelepípedo granito
	Municípios diversos da 6ª SR
	21.444.000,00

	24/2020
 (peça 183) 
		Pavimentação em paralelepípedo de arenito
	Municípios diversos da 6ª SR
	25.437.000,00

	23/2020
 (peça 184) 
		Encascalhamento (revestimento primário) 
	Municípios diversos da 6ª SR
	18.572.400,00

	21/2020
 (peça 185) 
		Conservação e adaptação de vias urbanas e rurais, com pavimentação em revestimento betuminoso, do tipo tratamento superficial simples (TSS) 
	Municípios diversos da 6ª SR
	27.300.720,00

	16/2020
 (peça 186) 
		Pavimentação asfáltica com tratamento superficial duplo (TSD) 
	Municípios diversos da 6ª SR
	27.580.800,00

	28/2020
 (peça 187) 
		Conservação e adaptação de vias urbanas e rurais, com pavimentação asfáltica com revestimento em concreto betuminoso a quente
	Municípios diversos da 6ª SR
	26.171.400,00

	11/2020
 (peça 188) 
		Pavimentação em bloco intertravado de concreto
	Municípios diversos da 6ª SR
	26.532.684,00

	4/2020
 (peça 189) 
		Pavimentação asfáltica
	Municípios diversos da 6ª
	5.688.900,00

	8/2020
 (peça 190) 
	195012 - Sup. Regional Teresina/PI (7ªSR) 
	Pavimentação em blocos intertravados de concreto
	Área de atuação da 7ª SR
	23.092.580,00

	9/2020
 (peça 191) 
		Pavimentação asfáltica em CBUQ sobre paralelepípedo
	Área de atuação da 7ª SR
	21.651.840,00

	11/2020
 (peça 192) 
		Recuperação de estradas vicinais
	Área de atuação da 7ª SR
	22.653.030,00

	13/2020
 (peça 193) 
	195015 - Sup. Regional São Luís (8ªSR) 
	Pavimentação asfáltica de vias urbanas em municípios diversos
	Área de atuação da 8ª SR
	27.670.950,00

	7/2020
 (peça 194) 
		Pavimentação em blocos intertravados de concreto
	Área de atuação no Maranhão
	18.045.000,00

	10/2020
 (peça 195) 
		Recuperação de estradas vicinais
	217 municípios no Maranhão
	17.699.947,94

	14/2020
 (peça 196) 
		Pavimentação asfáltica
	217 municípios no Maranhão
	19.000.000,00

	Total
	622.152.954,67

Em apertada síntese, a instrução preliminar da unidade técnica (peças 4 e 5) concluiu ter havido utilização indevida do sistema de registro de preços (SRP) para a contratação de obras, com a correspondente ata de registro de preços sendo empregada como contratação do tipo "guarda-chuva", com objeto incerto e indefinido, bem como ausência de parcelamento dos objetos.
A motivação da Codevasf para o emprego do SRP estaria albergada na (i) imprevisibilidade do quantitativo e/ou do momento em que as contratações se farão necessárias; (ii) da necessidade de contratações frequentes; e, (iii) da imprevisibilidade de recursos orçamentários, uma vez que majoritariamente seriam advindos de emendas parlamentares. Porém, no entender da unidade técnica, tais justificativas não serviriam para embasar as contratações, haja vista que os objetos seriam passíveis de prévia definição e quantificação. 
Os editais dos certames relacionados acima foram fundamentados em termos de referência, memoriais descritivos, especificações técnicas, planilhas orçamentárias e, em alguns casos, estudos preliminares e desenhos, os quais não trariam informações suficientes para a caracterização dos objetos e elaboração de orçamentos de referência detalhados. 
Outrossim, a SeinfraCom apontou que as planilhas orçamentárias anexas aos pregões não se apoiariam em informações essenciais à consecução das obras de pavimentação, tal como projetos geométrico, de drenagem e de obras de arte corrente, de terraplanagem, de sinalização e de pavimentação, tornando-se incerta a metodologia de discriminação e quantificação dos serviços.
Finalmente, a unidade técnica constatou a celebração de atas de registro de preços previamente à homologação de nove certames promovidos, em sua maioria, no final de dezembro de 2020.
Assim, considerando haver fundado risco de ocorrência de irregularidades na execução dos serviços que vierem a ser contratados por meio dos pregões, principalmente abrangendo a qualidade e quantidade dos itens, a SeinfraCom propôs, em pareceres uniformes, a adoção de medida cautelar para suspender a celebração de contratos derivados das atas de registro de preços especificadas anteriormente, bem como a suspensão, na fase em que se encontram, dos demais pregões em andamento.
O Ministro Augusto Sherman Cavalcanti, relator do feito, determinou preliminarmente a realização de diligências para o saneamento dos autos, além da oitiva da Codevasf e das empresas interessadas, para que se manifestassem sobre as impropriedades apontadas.
Cumpridas as medidas determinadas pelo relator, o processo foi novamente instruído (peças 197 a 199) com proposta de adotar a medida cautelar propugnada na instrução precedente, assim como de determinar que a Codevasf suspendesse a realização de novos pregões pelo sistema de registro de preços para a contratação de obras públicas, com o emprego da ata de registro de preços como contrato do tipo "guarda-chuva", com objeto incerto e indefinido, sem a prévia realização dos projetos básico e executivo das intervenções a serem realizadas, ante a inobservância dos arts. 31, 33 e 43, §§ 1º e 2º, da Lei 13.303/2016, do art. 3º, inciso II, da Lei 10.520/2002, e do art. 3º, inciso I, "a", e inciso XI, do Decreto 10.024/2019, até o pronunciamento conclusivo sobre o mérito da cautelar ora em exame.
Na sessão telepresencial do Plenário realizada no dia 28/4/2021, com base no artigo 112 do Regimento Interno do TCU, foi adiada a apreciação dos autos, ante pedido de vista formulado pelo Ministro Vital do Rêgo.
Nesta oportunidade o relator do feito propõe indeferir a medida cautelar pleiteada pela unidade técnica, bem como realizar as seguintes determinações à Codevasf:
"9.3. determinar à Companhia de Desenvolvimento dos Vales do São Francisco e do Parnaíba (Codevasf) , com fundamento no art. 71, inciso IX, da Constituição Federal, c/c o art. 45 da Lei 8.443/1992, a fim de dar cumprimento aos princípios insculpidos no art. 31 da Lei 13.303/2016, que:
9.3.1. no prazo de 30 (trinta) dias, contados a partir da ciência, adote providências para:
9.3.1.1. definir os critérios técnicos e os procedimentos que devem ser observados pela sede e pelas Superintendências Regionais para avaliar, comprovar e controlar o enquadramento das vias indicadas para intervenção aos padrões de projetos licitados por meio de pregões eletrônicos promovidos com vistas ao registro de preços de serviços de pavimentação de vias públicas situadas na área de atuação da companhia, conforme indicado no Anexo I do relatório que acompanha este acórdão;
9.3.1.2. formalizar os procedimentos e controles a serem adotados por suas unidades na realização dos ajustes dos projetos executivos das vias objeto de intervenção aos padrões de projeto referidos no subitem antecedente, de modo que reste demonstrada e assegurada a integral compatibilidade dos serviços demandados com os contratados em termos de qualidade e quantidades;
9.3.1.3. implementar os controles relacionados às providências determinadas nos subitens 9.3.1.1 e 9.3.1.2 retro;
9.3.2. abstenha-se de autorizar adesões de outros órgãos e entidades da Administração Pública às atas de registro de preços decorrentes dos pregões referenciados no Anexo I do relatório que acompanha este acórdão até que o Tribunal avalie os resultados das ações de controle que serão implementadas com o objetivo de verificar a regularidade da execução dos objetos e avaliar a modelagem adotada;
9.3.3. informe ao Tribunal os resultados conclusivos das providências referidas nos itens 9.3.1 e 9.3.2 retro;
9.4. autorizar provisoriamente que a Codevasf dê andamento aos pregões referenciados no Anexo 1 do relatório e, no caso dos certames já concluídos, celebre novos contratos derivados das atas de registro de preços pactuadas, após a conclusão das providências mencionadas no item 9.3.1 retro;"
II
Feita a devida contextualização do caso, quanto à utilização do uso do SRP para contratação de obras públicas, permito-me repetir algumas considerações que fiz ao apreciar o Acórdão 3.143/2020-Plenário, que tratou de outro certame para constituição de ata de registro de preços realizada pela própria Codevasf, destinado à contratação de empresa para a execução de serviços de pavimentação de vias públicas em municípios diversos, inseridos na área de atuação da 3ª Superintendência Regional da companhia.
Não considero que os serviços de pavimentação de vias públicas possam ser considerados serviços de engenharia singelos, com perfil executivo típico, tecnicamente padronizável e objetivamente definido, conforme especificações usuais de mercado, nos termos defendidos na manifestação apresentada pela Codevasf.
A unidade técnica, em atenção à tal alegação, considerou não ser possível utilizar o SRP para a contratação de obras, tal como realizado pela estatal. 
É de se reconhecer que existe uma zona cinzenta entre os conceitos de "obra" e "serviço de engenharia", precipuamente nos objetos licitados com amparo na Lei das Estatais, legislação que não se ocupou em diferenciar "obra" e "serviço de engenharia". Na verdade, a leitura combinada dos arts. 43 e 44 da Lei 13.303/2016 parece sugerir que ambos os tipos de objeto seguem idêntico rito licitatório.
De qualquer forma, a sistemática de licitação das Lei das Estatais, quando adotado o modo de disputa aberto, segue o mesmo rito procedimental do pregão, tendo como características mais marcantes a prévia fase de lances, a exigência dos documentos de habilitação apenas do licitante provisoriamente classificado em primeiro lugar e a fase recursal única. Assim, creio que a opção entre o uso do pregão ou do rito geral da Lei das Estatais para a contratação de obras e serviços de engenharia não é de grande importância prática.
Nesse aspecto, considero acertada a conclusão do relator no sentido de que a utilização do pregão e do SRP para viabilizar as contratações em tela não se encontra desprovida de fundamentação legal. Nesse contexto, torna-se desnecessário discutir se o objeto das licitações se constitui em obras ou em serviços de engenharia.
Em linha com o relator, considero que o uso do Sistema de Registro de Preços na Lei das Estatais, diferentemente do instituto no âmbito da Lei 8.666/1993, não se aplica exclusivamente para a contratação de bens ou serviços, inexistindo expressa vedação legal ao seu uso para obras. Inclusive, há de se ressaltar que a nova Lei de Licitações e Contratos, Lei 14.133/2021, admite expressamente o uso do SRP para contratação de obras repetitivas e padronizadas. Ainda que a nova norma não se aplique para as contratações das empresas estatais, considero cabível utilizar seus fundamentos por analogia para interpretar algumas disposições da Lei 13.303/2016.
No entanto, ainda que se considere afastada a ilegalidade no uso do SRP para a contratação de obras, há de se ressaltar que a modelagem de contratação adotada pela Codevasf utiliza a ata de registro de preços como uma espécie de contrato "guarda-chuva", com objeto indefinido e locais de execução indeterminados. Além disso, sequer existem projetos definindo e caracterizando as vias que serão pavimentadas.
Como restou evidenciado pela SeinfraCom, em geral os termos de referência que embasaram as licitações em tela dispõem que os serviços de pavimentação poderão ser executados em municípios diversos, inseridos na área de atuação das superintendências regionais da Codevasf, sem especificar as ruas, avenidas, logradouros ou trechos a serem pavimentados.
Foram estabelecidos valores de referência de pavimentação por unidade de área. Para obter tais preços globais por unidade de medida, os termos de referência apresentam um orçamento sintético com os quantitativos estimados de serviços e respectivos preços unitários. 
Os serviços e respectivos quantitativos foram estimados sem as necessárias disciplinas de projeto que compõem uma típica obra de pavimentação, tais como o projeto geométrico, projeto de drenagem e obras de arte corrente, projeto de terraplanagem, projeto de sinalização e projeto de pavimentação, tornando-se incerta a metodologia de como ocorreu a discriminação e quantificação dos serviços sem os correspondentes projetos. 
Alguns termos de referência que embasaram as contratações em análise não contêm nenhuma planta ou desenho das obras a serem executadas, contendo apenas um memorial descritivo e especificações dos serviços. Não seria possível que os típicos elementos gráficos de um projeto básico de pavimentação fossem apresentados, visto que os serviços poderiam ser executados em praticamente todas as localidades de abrangência das superintendências regionais da Codevasf.
Os quantitativos apropriados também não levam em conta as especificidades locais, tais como a topografia do terreno, o tipo de solo em que a via será implantada e as distâncias de transporte dos materiais empregados.
Dessa maneira, ao atuar na relatoria do Acórdão 3.143/2020-Plenário, considerei que os quantitativos presentes no orçamento estimativo da Codevasf, que embasaram a definição dos valores por metro quadrado de pavimentação, seriam mera peça de ficção, havendo fundado risco de haver superestimativas nos serviços. 
Considero que todas essas considerações são aplicáveis ao caso em exame, de forma que eu estava inclinado a votar acompanhando integralmente a proposta da unidade técnica. Contudo, sou forçado a me curvar às considerações do relator, in verbis:
"22. Contudo, penso que a Codevasf trouxe elementos aptos a evidenciar que tal abordagem se afigura ineficaz para solucionar o impasse temporal que vem obstaculizando a execução do orçamento correspondente às emendas parlamentares. A solução sugerida pela unidade técnica, a realização de acompanhamento do ciclo orçamentário pela Companhia junto aos parlamentares, constitui-se no procedimento ideal, mas encontra percalços para ser posta em prática, principalmente porque não depende apenas da empresa para ser concretizada e hoje demanda significativos esforços de articulação em face destes tempos de crise sanitária. Aliás, ao analisar a questão, não há como ignorar o peso das crises sanitária e econômica. Como já registrado anteriormente, a Companhia ressaltou que a inexecução das ações acabará por prejudicar as populações carentes de pequenas localidades, que se utilizam dessas vias para escoar a produção, bem como para acessar serviços de saúde e escolas. À vista das referidas crises, há o potencial de amplificar-se o dano.    
23.	Na abordagem adotada pela Codevasf, inverte-se a lógica clássica, ou seja, a indicação da via apta a receber a intervenção é feita posteriormente à contratação do conjunto de serviços que devem ser executados em cada etapa da obra. Para viabilizar esse mecanismo, licita-se um projeto padrão, contendo termo de referência, projeto básico simplificado, especificações técnicas e planilha orçamentária, com composições e preços unitários extraídos do Sicro, do Sinapi e do banco de dados da própria estatal, entre outros artefatos (vide peças 168/196) . Em seguida, havendo a indicação da via a ser pavimentada, são feitos os ajustes necessários às particularidades de cada local. Sob essa perspectiva, não há indefinição do objeto licitado, porque este se constitui no projeto padrão. Também não haverá indefinição do objeto a ser executado, uma vez que deverá constar do contrato assinado a partir da ata de registro de preços, inclusive com projeto executivo, segundo as informações da Codevasf. 	 
24.	Essa abordagem afigura-se vantajosa em face de incertezas orçamentárias, pois a realização dos procedimentos de contratação com antecedência permite a execução das ações tão logo sejam disponibilizados os recursos correspondentes. Esclareça-se que a modelagem ora adotada pela Codevasf não é novidade. Segundo informações constantes das fls. 103/105 da peça 196, a empresa vem licitando e contratando nos moldes aqui discutidos, pelo menos, desde 2018."
Também deve ser sopesado a alegação da Codevasf de que a utilização do SRP seria uma alternativa mais vantajosa em relação à celebração de convênios com municípios beneficiários. É forçoso reconhecer que as obras públicas executadas por meio de convênios ou instrumentos congêneres não têm gerado resultados satisfatórios, conforme atestam inúmeros julgados desta Corte de Contas, tal como o Acórdão 2.004/2020-Plenário, de minha relatoria, que deliberou sobre relatório de consolidação de Fiscalização de Orientação Centralizada realizada em diversas obras custeadas por convênios e instrumentos congêneres celebrados com a Funasa.
Diante do exposto, acompanho o relator em sua proposta de indeferir o pedido de medida cautelar formulado pela unidade técnica, sem prejuízo de sugerir a adoção de algumas providências adicionais às determinações propostas na minuta de Acórdão.
III
Primeiramente, entendo que os instrumentos convocatórios devem indicar previamente um rol exaustivo de locais em que as intervenções serão realizadas e de que forma serão elas serão priorizadas.
Trata-se não apenas de medida de controle para evitar desvios diversos que podem estar ocorrendo, como o pagamento de serviços em vias que já se encontravam previamente pavimentadas, mas também de informação imprescindível para delimitar o objeto licitado. A ausência dessa informação prejudica a definição do objeto licitado, na medida que os certames licitatórios preveem a realização de serviços nas áreas de atuação das superintendências estaduais da Codevasf, o que pode envolver serviços prestados há mais de mil quilômetros das sedes regionais da Codevasf. Cito como exemplo a 7ª (Teresina/PI) , 8ª (São Luís/MA) , 2ª (Bom Jesus da Lapa/BA) e 1ª (Montes Claros/MG) Superintendências Regionais da Codevasf.
É elemento de elevada imprevisibilidade para o licitante saber que pode ser demandado a realizar serviços de pavimentação em localidades situadas a centenas de quilômetros de sua sede, incorrendo em custos de mobilização de equipamentos extremamente elevados em relação ao quantitativo de serviço demandado, o que pode encarecer os serviços contratados, na medida que as construtoras incluirão contingências em suas propostas onerando os cofres públicos em face da indefinição do objeto licitado.
Por exemplo, nos certamos conduzidos pela 8ª SR da Codevasf, caso a licitante vencedora fosse sediada na capital do estado, São Luís, poderia ser demandada a realizar serviços de pavimentação no Município de Alto Parnaíba/MA, situado a 1.041 km da capital, exigindo um enorme gasto de mobilização. Posteriormente, poderia ser acionada para realizar outros serviços nas imediações de São Luís, tendo novamente que deslocar o seu parque de equipamentos por uma distância elevada e assim sucessivamente. 
Na medida em que os gastos com mobilização não são remunerados à parte nas atas de registro de preços da Codevasf, fato que torna difícil a padronização e a repetitividade dos objetos, as licitantes podem ficar expostas a abusos de gestores mal intencionados ao serem propositadamente demandadas para execução de serviços em localidades escolhidas de forma arbitrária unicamente para onerar as empresas que não aceitarem atuar em colusão com a administração ou realizar o pagamento de vantagens indevidas. A definição prévia das localidades e vias a serem pavimentadas é, pois, condição para garantir a própria lisura da licitação.
O parcelamento das licitações, reduzindo a abrangência geográfica dos serviços contratados, como preconizado pela unidade técnica, teria o condão de eliminar os riscos elencados acima, além de ampliar a competitividade dos certames. Todavia, acompanho o relator que se preocupou em encontrar um ponto de equilíbrio entre os meios de alcançar esses benefícios e as possibilidades materiais e humanas das unidades a fim de evitar que a pulverização de contratos redunde em incapacidade de gestão e descontrole.  
Portanto, sugiro ao relator avaliar, por ocasião do julgamento de mérito deste processo, a expedição de determinação à Codevasf para que, previamente à realização de licitação de serviços de pavimentação por intermédio de atas de registro de preços, preveja no instrumento convocatório um rol exaustivo das localidades e vias a serem pavimentadas e respectivos quantitativos estimados, como forma de trazer previsibilidade aos licitantes.
IV
Outra ponderação que trago ao relator refere-se à possível escolha de alternativas de pavimentação que são inadequadas, inviáveis ou mais onerosas. Cito como exemplo os diversos certames licitatórios que preveem a pavimentação em paralelepípedo granítico. A depender da localidade da obra, pode inexistir fornecedor para tal insumo nas imediações, encarecendo demasiadamente os serviços pelas distâncias de transporte do referido material. Assim, outras alternativas de pavimentação seriam mais adequadas, tais como o uso de CBUQ (concreto betuminoso usinado à quente) , de blocos intertravados de concreto ou o emprego do TSS (tratamento superficial simples) ou TSD (tratamento superficial duplo) .
Some-se a isso as evidentes superestimativas do preço do bloco de paralelepípedo no Sinapi, que vêm sendo apontadas por diversas ações de controle realizadas pelo TCU nas obras da Codevasf, questão da qual tratarei no tópico seguinte.
Diante do exposto, sugiro ao relator analisar, por ocasião do julgamento de mérito deste processo, uma nova determinação à Codevasf no sentido de que a modelagem a ser utilizada na licitação de futuras atas de registro de preços preveja a possibilidade de execução das obras com metodologias alternativas, com vistas a garantir a escolha da alternativa mais econômica, o que poderia ser realizado mediante o uso da contratação integrada ou semi-integrada, bem como da previsão de itens distintos nas atas de registro de preço, contemplando os diversos tipos de pavimentação.
V
No caso apreciado pelo Acórdão 3.143/2020-Plenário, de minha relatoria, o custo unitário previsto no Sinapi para o milheiro de paralelepípedo era de R$ 1.142,86. Já no primeiro orçamento enviado pela Codevasf, em suas composições de preço unitário, o paralelepípedo foi cotado no mercado local a R$ 325,48. Esse valor foi posteriormente reduzido para R$ 273,57 nas composições de preço unitário do segundo orçamento enviado.
Há evidente descasamento entre o valor do insumo paralelepípedo no Sinapi em relação aos preços locais de mercado. Não se trata da primeira ocorrência do gênero apurada pelo TCU, consoante demonstra o Acórdão 2.471/2019-Plenário, de relatoria do Ministro Marcos Bemquerer Costa, no qual foi apurada situação semelhante em Pregão Eletrônico conduzido pela 7ª Superintendência Regional da Codevasf, no Estado do Piauí.
A principal conclusão daquela ação de controle foi a ocorrência de sobrepreço, da ordem de 70%, no item orçamentário "pavimentação em paralelepípedo", que, embora utilize a composição de custos unitários do Sistema Nacional de Pesquisa de Custos e Índices - Sinapi, está com valor do insumo paralelepípedo superior ao do mercado local/regional.
O Acórdão 3.143/2020-Plenário deu ciência à Caixa Econômica Federal e ao Instituto Brasileiro de Geografia e Estatística sobre os indícios de superestimativa de custos existentes nas composições e insumos do Sinapi relativos aos serviços de pavimentação com paralelepípedo, para que tais entidades adotassem as medidas cabíveis no âmbito de cada uma das instituições responsáveis pelo Sinapi.
Nesse sentido, proponho ao relator determinar à Codevasf que, previamente a emissão de ordens de serviço para cada um dos certames licitatórios que estipulem os serviços de pavimentação com paralelepípedo, que haja uma pesquisa circunstanciada realizada no mercado local, com vistas a garantir que os preços praticados nas atas de registro de preços reflitam preços vantajosos para a Administração, renegociando os preços com as empresas contratadas no caso de serem confirmados indícios de que os valores acordados estão superestimados.
VI
Finalmente, avalio que a representação da unidade técnica apenas discutiu a estruturação da contratação por meio de atas de registro de preços. Ocorre que em casos concretos esta Corte de Contas tem se deparado com indícios muito fortes de direcionamento da licitação para determinadas empresas, a exemplo da situação por mim relatada no Acórdão 3.143/2020-Plenário. Naquele feito, a pregoeira desclassificou indevidamente as 18 melhores propostas, adjudicando o objeto para a 19ª colocada, a empresa Liga Engenharia Ltda.
Aliás, tal empresa tem uma posição de destaque nas licitações realizadas pela Codevasf, tendo celebrado contratos na esfera federal unicamente com a Codevasf e com o Dnocs, conforme o levantamento abaixo realizado por minha assessoria:
Com base no exposto, sugiro ao relator um aprofundamento no exame da competitividade e do processamento dos certames licitatórios em exame, com vistas a avaliar outras possíveis irregularidades ou indícios de direcionamento da contratação.
Outrossim, considero indispensável que seja realizada uma amostragem para conferir in loco a execução dos serviços contratados, avaliando os critérios que têm sido utilizados para selecionar as vias a serem pavimentadas, bem como os quantitativos de serviços executados, confrontando-os com as medições realizadas e com os quantitativos previstos nos demonstrativos de formação de preço que embasaram a estimativa do valor da pavimentação por m2.
Ante todo o exposto, feitas essas considerações, voto acompanhando o relator, sugerindo os seguintes acréscimos na minuta de acórdão ora submetida a este colegiado, na forma dos destaques a seguir relacionados, sem prejuízo das demais medidas sugeridas nos parágrafos 36 e 39 desta declaração de voto quando da apreciação do mérito deste processo::
"9.1. conhecer da presente representação, com fundamento nos arts. 235 e 237, inciso VI e parágrafo único, do RI/TCU;
9.2. indeferir o pedido de cautelar formulado pela SeinfraCom;
9.3. determinar à Companhia de Desenvolvimento dos Vales do São Francisco e do Parnaíba (Codevasf) , com fundamento no art. 71, inciso IX, da Constituição Federal, c/c o art. 45 da Lei 8.443/1992, a fim de dar cumprimento aos princípios insculpidos no art. 31 da Lei 13.303/2016, que:
9.3.1. no prazo de 30 (trinta) dias, contados a partir da ciência, adote providências para:
9.3.1.1. definir os critérios técnicos e os procedimentos que devem ser observados pela sede e pelas Superintendências Regionais para avaliar, comprovar e controlar o enquadramento das vias indicadas para intervenção aos padrões de projetos licitados por meio de pregões eletrônicos promovidos com vistas ao registro de preços de serviços de pavimentação de vias públicas situadas na área de atuação da companhia, conforme indicado no Anexo I do relatório que acompanha este acórdão;
9.3.1.2. formalizar os procedimentos e controles a serem adotados por suas unidades na realização dos ajustes dos projetos executivos das vias objeto de intervenção aos padrões de projeto referidos no subitem antecedente, de modo que reste demonstrada e assegurada a integral compatibilidade dos serviços demandados com os contratados em termos de qualidade e quantidades;
9.3.1.3. previamente a emissão de ordens de serviço para cada um dos certames licitatórios relacionados no Anexo I do relatório que acompanha este acórdão prevendo serviços de pavimentação com paralelepípedo, realizar pesquisa circunstanciada no mercado local do insumo "paralelepípedo", com vistas a garantir que os preços praticados nas atas de registro de preços reflitam a realidade de mercado e a vantajosidade da contratação, renegociando os preços com as empresas contratadas no caso de ser observado que os preços acordados estão superestimados;
9.3.1.4. implementar os controles relacionados às providências determinadas nos subitens 9.3.1.1 , 9.3.1.2 e 9.3.1.3 retro;
9.3.2. abstenha-se de autorizar adesões de outros órgãos e entidades da Administração Pública às atas de registro de preços decorrentes dos pregões referenciados no Anexo I do relatório que acompanha este acórdão até que o Tribunal avalie os resultados das ações de controle que serão implementadas com o objetivo de verificar a regularidade da execução dos objetos e avaliar a modelagem adotada;
9.3.3. informe ao Tribunal, no prazo de 30 dias, os resultados conclusivos das providências referidas nos itens 9.3.1 retro;
9.4. autorizar provisoriamente que a Codevasf dê andamento aos pregões referenciados no Anexo 1 do relatório e, no caso dos certames já concluídos, celebre novos contratos derivados das atas de registro de preços pactuadas, após a conclusão das providências mencionadas no item 9.3.1 retro;
9.5. encaminhar os autos ao Ministério Público junto ao TCU para que promova à manifestação solicitada;
9.6. determinar que a Secretaria-Geral de Controle Externo promova as ações de controle que entender pertinentes com vistas a avaliar os seguintes aspectos nas contratações realizadas pela Codevasf com o emprego de atas de registro de preços, dentre outros:
9.6.1. a efetiva realização dos serviços demandados nas atas de registro de preço, confrontando os quantitativos de serviços executados in loco com os quantitativos previstos na planilha de formação de preços que embasou a estimativa de custo da pavimentação por m2;
9.6.2. o possível pagamento por obras ou serviços inexistentes ou o pagamento por serviços em vias que já estavam previamente pavimentadas;
9.6.3. a lisura e a competitividade das licitações relacionadas no Anexo I do relatório que acompanha este acórdão;
9.7. dar ciência deste Acórdão aos responsáveis."
TCU, Sala das Sessões, em 26 de maio de 2021.
BENJAMIN ZYMLER 
Ministro

Companhia de Desenvolvimento dos Vales do São Francisco e do Parnaíba (Codevasf).

3. Representante/Interessados/Responsáveis:
3.1. Representante: Secretaria de Fiscalização de Infraestrutura Hídrica, de Comunicações e Minerações (SeinfraCOM).
3.2. Interessados: BCP Construções e Imobiliária Ltda. (15.434.835/0001-27); CBS - Construtora Bahiana de Saneamento Ltda. (11.630.923/0001-43); Construservice C. Empreendimentos e Construções Ltda. (08.643.644/0001-00); Construtora JT Ltda.; D2M Engenharia Ltda. (26.773.257/0001-70); Engefort Construtora e Empreendimentos Ltda. (10.563.802/0001-63); Ética Construtora Ltda. (26.631.473/0001-80); HL Terraplenagem Eireli (10.739.793/0001-19); Jmac Construções e Serviços Ltda. (18.087.443/0001-27); Liga Engenharia Ltda. (15.270.565/0001-66); Pac Engenharia Ltda. (09.020.353/0001-28); Paviservice Serviços de Pavimentação Ltda. (01.397.753/0001-45); Relevo Construtora Ltda. (09.102.297/0001-70); Sanjuan Engenharia Ltda. (00.096.631-0001/56); Shox do Brasil Construções Ltda. (06.271.784/0001-79); Tac Construções Eireli (23.433.246/0001-52); Vibal Construções e Serviços Ltda. (32.815.029/0001-18).

Ministro Vital do Rêgo.

13.1. Ministros presentes: Ana Arraes (Presidente), Walton Alencar Rodrigues, Benjamin Zymler, Augusto Nardes, Raimundo Carreiro, Vital do Rêgo (Revisor) e Jorge Oliveira.
13.2. Ministros-Substitutos convocados: Augusto Sherman Cavalcanti (Relator) e Marcos Bemquerer Costa.
13.3. Ministros-Substitutos presentes: André Luís de Carvalho e Weder de Oliveira.

AUGUSTO SHERMAN

Adoto, como relatório, a instrução elaborada pela SeinfraCom, que foi endossada pelo corpo diretivo da unidade (peças 197/199) .
"Cuidam os autos de representação formulada pela Secretaria de Fiscalização de Infraestrutura Hídrica, de Comunicações e de Mineração do Tribunal de Contas da União (SeinfraCOM/TCU) , a respeito de possíveis irregularidades ocorridas na Companhia de Desenvolvimento dos Vales do São Francisco e do Parnaíba (Codevasf) , relacionadas a pregões eletrônicos realizados no exercício de 2020 para o registro de preços de serviços de pavimentação de vias públicas localizadas em municípios diversos na área de atuação da Companhia (peça 4) . Os valores dos certames já adjudicados e homologados perfazem R$ 533.492.032,49 (vide tabela contida no anexo 1 desta instrução) .
HISTÓRICO
Por meio da instrução acostada na peça 4, verificou-se que, durante o exercício de 2020, a sede e as oito superintendências que integram a Codevasf realizaram 29 pregões eletrônicos, tendo por objeto o registro de preços para serviços de pavimentação de vias públicas em diversos municípios da área de atuação da Companhia, totalizando R$ 533.492.032,49. Segundo a instrução, o emprego dessas atas de registro de preços prevê a formalização de contratos do tipo 'guarda-chuva', tendo objeto incerto e indefinido, sem a prévia realização dos projetos básico e executivo das intervenções a serem realizadas, em inobservância dos arts. 31, 33 e 43, §§ 1º e 2º, da Lei 13.303/2016, do art. 3º, inciso II, da Lei 10.520/2002, e do art. 3º, inciso I, 'a', e inciso XI, do Decreto 10.024/2019.
Destaca-se que, quando daquela instrução processual, dos 29 pregões, 25 foram concentrados nos meses de novembro e dezembro de 2020. Ademais, haviam sido celebradas 20 atas de registro de preços, no montante de R$ 434.331.364,44. Vale ressaltar que os recursos que custeariam estas obras são, majoritariamente, advindos de emendas parlamentares.
Os fatores inicialmente apresentados que levaram à formulação da presente representação diziam respeito a possíveis irregularidades atinentes a: detalhamento insuficiente; falta de parcelamento dos objetos; e utilização do sistema de registro de preços para hipótese sem previsão normativa.
Naquela análise, considerou-se que a utilização do pregão para licitar serviços de pavimentação pela Codevasf encontrava-se recepcionado pelo entendimento apresentado pelo TCU, mediante a expedição do voto condutor do Acórdão 3143/2020-TCU-Plenário (rel. Min. Benjamin Zymler) , envolvendo um certame de mesmo objeto. Nesse julgado foi disposto que não teria importância prática a opção entre o uso do pregão ou do rito geral da Lei das Estatais para a contratação de obras e serviços de engenharia. Assim, embora reconhecendo que, de acordo com a melhor técnica, os serviços de pavimentação de vias públicas licitados pela Codevasf não se enquadrariam enquanto 'serviços comuns de engenharia', o Tribunal considerou que a utilização do pregão, no caso concreto, não teria trazido consequência relevante, considerando a similaridade entre essa modalidade e o rito geral da Lei 13.303/2016.
Todavia, foi entendido como um indício de irregularidade grave o fato de que as licitações possuíam objetos indefinidos e locais de execução indeterminados, inexistindo projetos básico e executivo das intervenções a serem realizadas, o que contraria o Decreto 10.024/2019, que regulamenta a Lei do Pregão (10.520/2002) , notadamente o seu art. 3º, inciso XI, que define que os editais devem conter termo de referência com os elementos que embasaram a avaliação do custo, a definição do objeto contratual e dos métodos para a sua execução (peças 168 a 196) .
Destaca-se que esses pregões não continham delimitação de quais seriam as vias públicas ou estradas vicinais que seriam objeto de pavimentação. Estes apenas delimitaram os municípios/regiões onde poderiam ser realizadas as obras, tendo como limite a região geográfica de atuação de cada superintendência, caso estes viessem a ser contemplados com recursos advindos de emendas parlamentares. 
Assim, observou-se que as planilhas orçamentárias anexas aos pregões não se apoiam em informações essenciais à consecução das obras de pavimentação, tais quais projetos geométrico, de drenagem e de obras de arte corrente, de terraplanagem, de sinalização e de pavimentação, tornando-se incerta a metodologia de discriminação e quantificação dos serviços.
Ainda, foi constatada a impossibilidade de haver uma padronização desse tipo de obra na vasta área geográfica de atuação de cada superintendência da Companhia, haja vista as características específicas de cada localidade (a exemplo de características do terreno, disponibilidade dos materiais, fatores ambientais que impõem soluções distintas e variações de preços, dentre outros) . Dessa forma, concluiu-se que os quantitativos presentes nos orçamentos estimativos da Codevasf, que embasaram a definição dos valores por metro quadrado, ou por projeto, de pavimentação, aparentemente não continham embasamento técnico suficiente, havendo fundado risco de haver superestimativas nos serviços.
Outro fator questionado referiu-se aos indícios de ausência de parcelamento dos objetos, diretriz a ser seguida nas licitações, nos termos do art. 32, inciso III, da Lei 13.303/2016. Dos 29 pregões, 27 tiveram por objeto a execução de pavimentação em vias de uma variedade enorme de municípios, distribuídos em extensas áreas geográficas. A não realização do parcelamento pode ter impactado diretamente as exigências de qualificação econômico-financeira (capital social igual ou superior a 10% do valor global estimado) e técnica (atestados proporcionais ao volume total estimado dos serviços) , com o potencial de restringir a participação de empresas, dada a materialidade dos valores estimados.
Por fim, foram observadas diversas atas de registro de preços que foram celebradas previamente à homologação dos respectivos certames, em desacordo com o art. 48 do Decreto 10.024/2019.
Assim, foi proposta pela Unidade Técnica a adoção de medida cautelar, sem oitiva prévia, com fulcro no art. 276 do Regimento Interno/TCU, a fim de que Codevasf suspendesse a celebração de contratos derivados das atas de registro de preços já pactuadas pela Companhia e especificadas no anexo I da instrução da peça 4, p. 12-16; suspendendo, também, na fase em que se encontram, os demais pregões que estavam em andamento. Os contratos já assinados não foram objeto da medida cautelar proposta (vide peça 4, item 48) . 
Adicionalmente, nos termos do art. 276, § 3º, c/c o art. 250, inciso V, todos do Regimento Interno/TCU, foi proposta a realização da oitiva da Codevasf para que se pronunciasse quanto aos pressupostos da cautelar e sobre indícios de irregularidades acima relatados, bem como para que apresentasse informações atualizadas sobre as contratações e, caso quisesse, se manifestasse quanto às eventuais consequências práticas de uma possível anulação das licitações e/ou suspensão definitiva das contratações relativas às atas de registro de preços e dos contratos por decisão do TCU, nos termos do art. 14, Resolução-TCU 315/2020. Também foi sugerida a realização de oitivas das empresas que se sagraram vencedoras (ou adjudicatárias) dos pregões nos termos do art. 250, inciso V, do Regimento Interno/TCU.
Por meio de Despacho do relator do processo (peça 6) , Min. Augusto Sherman, foi determinado que fossem realizadas oitivas prévias da Codevasf e das empresas sobre os apontamentos ora realizados. Ademais, tendo em vista a ausência de elementos nestes autos sobre os pregões realizados (editais, termos de referência, dentre outros) , foi requerida a expedição de diligência, com fundamento no art. 157 do RI/TCU, à Companhia para que esta concedesse acesso no sistema eletrônico de informações para consulta aos documentos dos processos dos pregões eletrônicos listados no anexo 1 da instrução da SeinfraCOM (peça 4, p. 12-16) , possibilitando que esta Unidade Técnica juntasse as referidas documentações nestes autos. Também foi solicitada à Companhia que se manifestasse sobre eventuais consequências práticas com a possível implementação da medida cautelar proposta, seguindo os preceitos do art. 14 da Resolução-TCU 315/2020.
Todas as comunicações determinadas no acórdão supra foram realizadas, conforme demonstrado na peça 159. Cabe destacar que a análise do conteúdo das oitivas irá se limitar aos apontamentos descritos no Despacho do Ministro Relator, notadamente relacionados aos pressupostos para a adoção da medida cautelar proposta e suas consequências práticas, envolvendo os seguintes indícios de irregularidade:
0. utilização indevida do sistema de registro de preços para a contratação de obras, com o emprego da ata de registro de preços como contrato do tipo 'guarda-chuva', com objeto incerto e indefinido, sem a prévia realização dos projetos básico e executivo das intervenções a serem realizadas, em inobservância dos arts. 31, 33 e 43, §§ 1º e 2º, da Lei 13.303/2016, do art. 3º, inciso II, da Lei 10.520/2002, e do art. 3º, inciso I, 'a', e inciso XI, do Decreto 10.024/2019;
0. a ausência de justificativas para o não parcelamento dos objetos nos termos do art. 32, inciso III, da Lei 13.303/2016 e do art. 2º da Lei 9.784/1999; e
0. celebração de atas de registro de preços previamente à homologação dos certames, em desacordo com o art. 48 do Decreto 10.024/2019.
EXAME TÉCNICO
Da oitiva da Codevasf (peças 120, 121, 122 e 140) 
No que tange a utilização de pregão pelo Sistema de Registro de Preço (SRP) , a Codevasf alega que é consabido que o art. 66 da Lei 13.303/2016 disciplina que o Poder Executivo deve editar Decreto para regulamentar o SRP das empresas estatais. Ocorre que, até hoje, não houve tal regulamentação. Sendo assim, conclui que se aplica ao SRP das estatais o Decreto 7.892/2013, em tudo que não for contraditório à sistemática legal inaugurada pela Lei 13.303/2016. E, apesar do Regulamento Interno de Licitações e Contratos prever a utilização do SRP, a regulamentação integral do procedimento auxiliar só pode ser alcançada pelo decreto ainda a ser editado, conforme o próprio comando legal impõe. Assim, em sua falta, deve-se recorrer ao Decreto 7.892/2013.
Lembra que o TCU já decidiu que a ausência de previsão no Decreto 7.892/2013 e de permissão em Regulamento de entidade do Sistema S (formado por entidades paraestatais, ou seja, sem vínculo direto ou indireto com a Administração Pública) , por si sós, não tornavam irregular a adesão de tal entidade à ata de registro de preço (ARP) de órgão da Administração Pública, desde que demonstrado que essa medida tenha sido para atender 'a eficiência, o interesse público e a economicidade do ato'. (Acórdão 2678/2019-TCU-Primeira Câmara, rel. Min. Vital do Rêgo) .
No que se refere ao não enquadramento dos objetos das licitações em hipótese (s) do art. 3º do Decreto 7.892/2013, informa que a Companhia tem recebido anualmente um crescente volume de recursos e indicações para execução de pavimentação em diversos estados e municípios, principalmente advindos de diferentes emendas parlamentares, tendo a necessidade de contratações frequentes (inciso I do referido artigo) e periódicas. Considerando o seu caráter impositivo, a obrigatoriedade em seguir as suas indicações, divisibilidade e dispersão nas indicações, torna-se difícil a sua previsibilidade na definição das ações, municípios e trechos a serem pavimentados.
A existência das Atas de Registros de Preços proporcionaria uma segurança administrativa para não se perderem os recursos por falta de planejamento, garantiria que os recursos sejam aplicados com eficiência, considerando as indefinições cronológicas e percalços (como contingenciamentos e mudanças de diretrizes) na utilização dos recursos orçamentários.
Complementa informando que o SRP de pavimentação praticado pela Codevasf é destinado a ruas existentes, com baixa trafegabilidade e que não necessitam de obras de arte ou obra específica, portanto, podem ser padronizadas, parceladas e remuneradas por unidade de medida.
É registrado que, caso não possa ser utilizado o SRP, diversas licitações deveriam ser deflagradas individualmente, podendo não haver tempo hábil e recursos humanos para a realização de todas, acarretando perda do recurso, deixando a sociedade sem a devida ação executada, e tendo um alto custo e complexidade administrativa para a execução de cada demanda, via certames licitatório exclusivos e individuais, e posterior complexidade na gestão das suas fiscalizações.
Trouxe também que o SRP deve ser utilizado sempre que possível, conforme o art. 15 da Lei 8.666/1993, sendo transcrito trechos de parecer da Advocacia Geral da União, da qual vale destacar (peça 140, p. 9) :
...
26. Percebe-se, portanto, que a posição do TCU em referido julgado firmou-se no sentido de que a possibilidade de utilização do Sistema de Registro de Preços depende mais do atendimento ao interesse público do que do enquadramento preciso em uma das hipóteses previstas nos incisos do art. 2º do Decreto 3.931/01. 
...
Nesse sentido, lembro que a administração não precisa de disponibilidade de recursos para iniciar a licitação, basta contar com a devida previsão orçamentária. Lembro, ainda, que o problema pode ser atenuado pelo aproveitamento das vantagens propiciadas pelo sistema de registro de preços prescritos no art. 15 da Lei de Licitações, que foi regulamentado pelo Decreto n.º 2.743/1998. 
28. Assim sendo, entendo que, em tese, é juridicamente viável a utilização do Sistema de Registro de Preços para a contratação de serviços sob a justificativa de contingenciamento orçamentário, desde que, por óbvio, o objeto perseguido seja compatível com a adoção do sistema em questão.
Quanto ao projeto básico ou especificações, alega que os serviços de pavimentação objeto das licitações são serviços comuns de engenharia, tendo em vista que possuem especificações usuais no mercado, com características padronizadas, já que se prestam ao melhoramento de vias já existentes e consolidadas, não sendo voltados para a criação de algo novo, o que caracteriza conceitualmente uma obra.
Sobre isso, ressalta que (peça 140, p. 12) :
Às licitações aderentes a essa sistemática são baseadas em termos de referência que contêm projeto padrão com especificações técnicas definidas. Os municípios, locais e vias são definidos posteriormente, após indicações de ofício e devida análise técnica por parte da Codevasf, avaliando a adequabilidade da via indicada aos padrões do projeto (e.g., largura, declividade, trafego) . Após aprovação do enquadramento das vias, são elaborados os projetos executivos, para ajustes finos ao projeto padrão, e que serve de base para ordem de serviço, contendo os quantitativos ajustados pelo projeto executivo, ordenando-se e se pagando apenas pelos serviços efetivamente executados.
Conforme o disposto no art. 3º, inciso XI, do Decreto 10.024/2019, conclui que para os certames realizados não há exigência de Projeto Básico, mas sim de Termo de Referência. E, no que tange à utilização do SRP para serviços de engenharia e obras, o diferencial a ser atendido é o da padronização, com espeque no Regime Diferenciado de Contração (RDC) , em cuja sistemática se espelhou o modelo de licitações hoje praticado pelas estatais. O Decreto 7.581/2011 que regulamentou o RDC, em seu art. 88, inciso I, inclui serviços de engenharia como seu objeto para registro de preço para contratação futura.
Assim, aponta que a afirmação genérica de que serviços de engenharia e obras não poderiam ser padronizados destoa do arcabouço normativo atual, devendo ser analisados os casos concretos.
Sobre a alegação de que não houve parcelamentos suficientes nas licitações, assenta que o parcelamento não é obrigação insuperável, tendo em vista que pode ser excepcionado, na medida em que outras razões recomendarem, sendo uma delas atinente ao aspecto da economicidade (para que não haja perda de economia de escala) , razão pela qual a ausência de parcelamento dos objetos em lotes menores não teve o condão de violar a legislação. Fundamenta esta alegação conforme a Súmula TCU 247 (peça 140, p. 13) . 
Ainda, visando aumentar a competitividade, afirma que os critérios de qualificação foram de aproximadamente 40% de comprovação de execução de serviços relevantes, estando abaixo dos 50% recomendados pelo TCU. Por fim, afirma que traz cópia em anexo de estudo técnico em que é sopesada a ineficiência de execução das obras de pavimentação por meio de convênios e a economicidade das atas de registro de preço, todavia este anexo não consta nestes autos.
No que concerne à alegação de celebração de ARP´s antes da homologação do certame, a irregularidade é confirmada, entretanto, a Companhia considera que a homologação ad referendum, convalidada ou convalidável subsequentemente pela autoridade competente, sanearia o ato.
Já quanto às consequências práticas de uma possível anulação das licitações e/ou suspensão definitiva das contratações relativas às atas de registro de preços e dos contratos por decisão do TCU, nos termos do art. 14, Resolução-TCU 315/2020, alega que (peça 140, p. 15) :
Os impactos em caso de eventual anulação dos certames serão gigantescos, deixando milhares de pessoas sem os benefícios que as pavimentações trarão, bem como prejuízos em relação a escoamento da produção em vias rurais, diminuição de poeira, melhoria da trafegabilidade e bem-estar da população na área de atuação da Codevasf.
Ao fim, destaca que na Codevasf está tramitando processo interno para a implantação de procedimentos a partir dos riscos apontados por esse TCU, em sede de construção participativa, e que recomendou o sobrestamento dos Editais listados por esse Tribunal até apreciação dos argumentos do Ministro Relator do TCU.
Análise
No que tange às justificativas do gestor sobre a utilização de registro de preço sem previsão legal, destaca-se, inicialmente, que a ausência de regulamentação não autoriza que a entidade faça uso do sistema. Tal fato infringe diretamente o princípio da legalidade estabelecido no art. 37, caput, da Constituição Federal, já que o ente em voga não possui autorização legal plena para realizar SRP. 
Ademais, no caso concreto abordado no Acórdão 2678/2019-TCU-Primeira Câmara (rel. Min. Vital do Rêgo) , tratou-se de adesão e não de realização de pregão pelo Sistema de Registro de Preço. Ainda, naquele julgado, não se considerou legal a adesão de ata por parte do Senai/RR. No caso específico tratado naquele acórdão foi sopesado que a adesão (que tratou de contratação de objeto distinto - de serviços contínuos de limpeza e conservação) , a despeito da não previsão legal, atendeu ao princípio da economicidade. Por conseguinte, entendeu-se que a ilegalidade do ato da adesão não teria o condão de macular as contas daqueles gestores, conforme trecho abaixo transcrito:
20.	 Sob o enfoque do atendimento dos princípios da eficiência e da vantajosidade, a conduta, ainda que não possuísse amparo na legalidade estrita, pode ser considerada legítima. De fato, o gestor justificou seu ato pela busca do melhor preço, inclusive quando comparado tal preço ao então contratado por aquela entidade à época da adesão. 
21. Assim, considero que, no caso concreto, devem os princípios da eficiência e da vantajosidade preponderarem sobre o princípio da legalidade estrita, de forma a prestigiá-los, eis que atendido, in casu, a eficiência, o interesse público e a economicidade do ato. 
22. Observo que não foram apontados indícios de qualquer mácula à economicidade do ato, que pudessem indicar a inobservância do correspondente princípio, nem eventual falta de vantagem para a entidade na contratação questionada.
23. Dessa forma, julgo que tal fato não deva ser considerado grave o suficiente para macular as contas do gestor, nem o sujeitar à reprovabilidade deste Tribunal
Ainda, deve-se ressaltar que, no caso ora tratado, além de divergir do objeto discutido no Acórdão 2678/2019-TCU-Primeira Câmara, em nenhum momento foram apresentados estudos técnicos/pareceres que evidenciassem de forma robusta o aspecto da economicidade/vantajosidade para a administração pública na realização dos SRP aqui discutidos. 
Adicionalmente, observa-se que, de acordo com o art. 3º do Decreto 7.892/2013, o SRP pode ser utilizado nas seguintes hipóteses:
36.1	Quando, pelas características do bem ou serviço, houver necessidade de contratações frequentes;
36.2	Quando for conveniente a aquisição de bens com previsão de entregas parceladas ou contratação de serviços remunerados por unidade de medida ou em regime de tarefa;
36.3	Quando for conveniente a aquisição de bens ou a contratação de serviços para atendimento a mais de um órgão ou entidade, ou a programas de governo; ou
36.4	Quando, pela natureza do objeto, não for possível definir previamente o quantitativo a ser demandado pela Administração.
As informações obtidas dos pregões em análise (peças 168 a 196) apontam que a utilização do SRP não encontra amparo nas situações acima transcritas.
As justificativas apresentadas para a utilização do sistema de registro de preços são idênticas, em essência, nos diversos processos licitatórios da Codevasf, voltando-se, basicamente, a indicar: a imprevisibilidade do quantitativo e/ou do momento em que as contratações se farão necessárias, a necessidade de contratações frequentes e a imprevisibilidade de recursos orçamentários. Transcreve-se trecho do anexo I do edital do PE/SRP 14/2020 da 8ª Superintendência Regional da Codevasf (peça 196, p. 85) :
A utilização do Sistema de Registro de Preços - SRP e¿ aplicável ao objeto desta licitação considerando a imprevisibilidade do quantitativo e/ou do momento em que essas contratações se farão necessárias, e levando em consideração também da imprevisibilidade da disponibilidade de recursos orçamentários diante das necessidades frequentes da contratação desses serviços. Note-se que, dentre outros aspectos, e da necessidade frequente, bem como a inviabilidade de prévia definição da respectiva periodicidade e quantitativos inerentes a cada contratação, o que se presta ainda a justificar a constituição de SRP, em compatibilidade com o disposto no art. 3º, especialmente os incisos I e IV do Decreto no 7892/2013. 
O fator orçamentário tem sido determinante para a decisão de utilização dos registros de preços, conforme aprofundado no anexo 'Estudo Técnico Preliminar' do edital do PE/SRP 11/2020 da 3ª Superintendência Regional (peça 171, p. 52-54) . Nesse documento, explanou-se que, historicamente, os créditos orçamentários decorrentes de emendas parlamentares compõem parcela preponderante dos recursos disponibilizados à Companhia, com descentralizações concentradas no limiar do encerramento dos exercícios financeiros (primordialmente nos últimos dias de dezembro) , quando não há mais tempo para a realização de processo licitatório, necessário para a celebração de contratos e empenho das despesas. Assim, a existência de atas de registro de preços (ARP) previamente pactuadas seria o meio de que se valeria a entidade para a execução do orçamento ainda dentro do exercício. À medida que a Companhia recebe as emendas, ela utilizaria as atas firmadas e assinaria as respectivas ordens de serviços. 
Entretanto, é necessário sopesar que o período de recebimento dos recursos das emendas parlamentares no exercício orçamentário, tempo hábil escasso para a realização da licitação e a falta de recursos humanos suficientes para a realização certames individuais não se enquadram dentre as hipóteses do art. 3º do Decreto 7.892/2013, dispositivo utilizado pela Codevasf para fundamentar a utilização do SRP.
A fim de dirimir essa problemática, o TCU já tangenciou o tema de execução de recursos advindos de emendas parlamentares, tendo proferido a seguinte recomendação por meio do Acórdão 2704/2019-TCU-Plenário (relatoria do Min. Vital do Rêgo) , de 6/11/2019:
9.1. recomendar ao Ministério da Economia, à Secretaria Executiva do Ministério da Saúde e à Secretaria Nacional de Desenvolvimento Regional e Urbano do Ministério do Desenvolvimento Regional que adotem medidas institucionais e estruturadas, alinhadas com o cronograma do ciclo das emendas parlamentares, no sentido de elencar e informar ao Parlamento objetos prioritários e aptos ao recebimento de recursos federais oriundos dessas emendas, contemplando, inclusive, obras paralisadas por falta de verbas, consideradas ainda, especificamente no caso da saúde, as disposições do art. 17 da Lei Complementar 141/2012;
Destaca-se que tal recomendação foi encaminhada à pasta responsável pela execução dos programas de trabalho relacionadas as obras ora analisadas, a qual a Codevasf está vinculada. Caso tal recomendação tivesse sido seguida pelo órgão, essa problemática poderia ter sido mitigada por meio de um levantamento prévio do órgão das vias públicas prioritárias e já aptas (com definição exata do objeto e com projetos minimamente estruturados) para receberem recursos e, consequentemente, para a realização das obras de pavimentação, devendo estes levantamentos serem informados aos parlamentares e alinhados com o cronograma do ciclo das emendas. 
Adicionalmente, cabe ressaltar que o detalhamento acerca dos procedimentos operacionais de elaboração 	e execução das emendas parlamentares vem sendo definido por meio de portaria interministerial do Ministério da Economia e do Chefe da Secretaria de Governo da Presidência da República. E, no ciclo orçamentário deste exercício, de acordo com a Portaria Interministerial 43/2020 e Comunicado do Secretário Geral de Relações Institucionais de 20/2020, os parlamentares tinham até o dia 4/2/2020 para indicação de beneficiários das emendas e o estabelecimento de ordem de prioridade no Sistema Integrado de Planejamento e Orçamento - SIOP, onde são registradas as emendas parlamentares, para fins de avaliação dos impedimentos e da aplicação dos limites de execução (peças 165 e 166) .
Em seguida os ministérios setoriais precisam analisar tanto as propostas como os planos de trabalho e, se for o caso, requisitar complementações. Tudo isso, no ano de 2020, deveria ser realizado até o dia 15 de maio, que é a data final para registros de impedimentos de ordem técnica no SIOP (vide art. 5, § 1º, da Portaria Interministerial 43/2020) . Os autores de emendas poderiam proceder o saneamento de impedimentos de ordem técnica até 3/6/2020, e o Poder Executivo teria até o dia 3/7/2020 para realizar as alterações orçamentárias propostas. Por conseguinte, a Secretaria de Orçamento Federal da Secretaria Especial da Fazenda do Ministério da Economia (SOF) deveria viabilizar as alterações orçamentárias no SIOP até 17/7/2020. 
É sabido que, em muitos casos, essas emendas precisam passar por ajustes, para que sejam sanadas impropriedade de ordem técnica e para que se adequem às diretrizes e regras das políticas públicas de cada área de atuação do governo. Com esse processo, muitas emendas acabam sendo liberadas para execução apenas no segundo semestre do exercício, o que resulta em tempo escasso para que sejam percorridas todas as etapas de execução até o efetivo pagamento (vide mais detalhes na peça 135, p 16-22, do TC Processo 018.272/2018-5) . Entretanto, tal fator não se enquadra dentre as hipóteses do art. 3º do Decreto 7.892/2013, utilizado pela Codevasf para fundamentar a utilização do SRP. 
No caso ora analisado, possivelmente, um acompanhamento simultâneo por parte da Companhia e do MDR antes e durante o período de indicação da emenda, buscando um melhor alinhamento com parlamentares, dentro do ciclo orçamentário, poderia mitigar o problema do prazo escasso para o planejamento da execução da ação, haja vista que as indicações dos parlamentares ocorrem no início dos exercícios.
Assim, considera-se que tais justificativas não demonstram plausibilidade, considerando-se que os objetos em questão poderiam, talvez, ser passíveis de prévia definição e quantificação. Ademais, a utilização do sistema de registro de preços foi considerada indevida para obras públicas, uma vez que contraria a jurisprudência desta Corte (Acórdãos 1.238/2019-TCU e 980/2018-TCU, ambos do Plenário e de rel. Min. Marcos Bemquerer) .
É verdade que há jurisprudência do TCU (Acórdão 1381/2018-TCU-Plenário, rel. Min. Walton Alencar) que permite o registro de preços para a contratação de serviços de engenharia em que a demanda pelo objeto é repetida e rotineira, a exemplo de serviços de manutenção e conservação de instalações prediais, o que não se aplica ao caso em tela.
A Lei 8.666/1993, que subsidiariamente é aplicada ao pregão, estabelece nos incisos I e II do artigo 6º:
0. Obra - toda construção, reforma, fabricação, recuperação ou ampliação, realizada por execução direta ou indireta;
0. Serviço - toda atividade destinada a obter determinada utilidade de interesse para a Administração, tais como: demolição, conserto, instalação, montagem, operação, conservação, reparação, adaptação, manutenção, transporte, locação de bens, publicidade, seguro ou trabalhos técnico-profissionais;
Diante da clara distinção entre o conceito de obra e de serviço, a utilização SRP é permitida nas contratações de serviços comuns de engenharia. Dessa forma, de acordo com os normativos legais vigentes, obras de pavimentação de vias públicas não podem ser licitadas mediante pregão na modalidade de sistema de registro de preço.
O objeto em exame se caracteriza como contratação de obra, com previsão de custos de canteiro de obras, administração local e mobilização e desmobilização, ou seja, os serviços em tela não se classificam como 'serviço comum de engenharia' porquanto os padrões de desempenho e qualidade dos serviços não podem ser objetivamente definidos nos editais por meio de especificações usuais no mercado, conforme a jurisprudência dessa corte de contas, bem como conforme a Súmula 257/2010-TCU. Além disso, tais serviços não estão disponíveis a qualquer tempo no mercado próprio, e necessitam de acompanhamento e atuação relevante e proeminente de profissional de engenharia da área.
Adicionalmente, caso os serviços objetos dos pregões ora tratados fossem considerados comuns, a comprovação de capacidade técnica exigida nos certames de que o participante executou ao menos 40% da parcela dos relevantes dos serviços previstos não se afiguraria como critério relevante para desclassificar o licitante. Por ser um serviço ordinário como defendido pela Companhia, não se pode inferir que o licitante detentor de um atestado de experiência menor do que o mínimo exigido tenha um desempenho inferior ao do licitante que dispõe. Nessas circunstâncias ambos licitantes estariam aptos, e o critério violaria o princípio da isonomia.
Quanto à afirmação de que o SRP deve ser utilizado sempre que possível, conforme o art. 15 da Lei 8666/1993, e o parecer da Advocacia Geral da União - AGU, cabem destacar dois pontos: previsão orçamentária e padronização das obras.
Quanto à necessária previsão orçamentária, conforme disposto no normativo e no parecer da AGU, nos casos concretos aqui analisados, quando da realização dos pregões esta, de fato, não existe, uma vez que os pregões são realizados sem conhecimento dos créditos extraordinários advindos de emendas parlamentares. Ao que parece, quando das suas realizações, inexiste lastro orçamentário para custear as obras.
Já quanto à alegada padronização das obras de pavimentação a serem realizadas, supostamente, em ruas existentes, com baixa trafegabilidade e que não necessitam de obras de artes ou obra específica, esta não pode se confirmar, uma vez que, de pronto, a própria Companhia reconhece que desconhece onde e quais serão as vias que receberão recursos e serão objetos das obras; logo torna-se desarrazoada tal afirmação. 
Conforme descrito no documento 'Alocação de Emendas Parlamentares ao Orçamento da Codevasf 2019', são os parlamentares que definem e informam por meio de ofício endereçado à presidência da Codevasf o (s) objeto (s) (ou propostas) para execução da emenda, descrevendo o que efetivamente será realizado com a dotação da emenda e quem será o beneficiário (entes federativos e/ou entidades privadas) - vide peça 167, p. 6. Assim, subentende-se que, atualmente, a Companhia não possui qualquer ingerência sobre onde serão realizadas as obras, não havendo fundamento para se falar de possível semelhanças das características das vias que serão objeto das obras.
De forma complementar, destaca-se que, técnicas usuais para execução de obras não faz com que estas facilmente se tornem padrões replicáveis, ao contrário do que foi afirmado na oitiva. Fosse assim, apenas os casos de obras excepcionais, com técnicas não usuais, seriam passíveis de licitações específicas/individuais com projetos pré-definidos. Caso pudesse ser seguido tal entendimento, o Departamento Nacional de Infraestrutura e Transporte (Dnit) poderia, por exemplo, contratar por meio de um único pregão (SRP) obras de recapeamento de diversas rodovias federais de uma região do país, sem detalhar quais especificamente, tomando por base apenas uma expectativa de quilómetros a serem recapeados e técnicas usuais de execução. 
Os editais aqui analisados deveriam levar em conta as especificidades de cada localidade, as distâncias de transporte, as características do terreno, a disponibilidade dos materiais/insumos, os fatores ambientais, elementos que impõem soluções distintas e variações de preços, o que inviabiliza o estabelecimento de um valor fixo por metro quadrado ou por projeto da melhor proposta, dada a vasta extensão geográfica que cada pregão pode abarcar.
Assim, os artefatos que acompanham os editais em destaque não trazem informações suficientes para a caracterização dos objetos, bem como a sua padronização. Como possuem objeto indefinido e indeterminado, as características específicas das vias que receberão a pavimentação não são levadas em consideração, assim como as diferenças e especificidades atinentes aos locais de execução englobados por cada licitação, tais como topografia do terreno, tipo de solo em que a via será implantada e distâncias de transporte de insumos.
Além do vício quanto ao motivo dos registros de preços e à indefinição dos objetos e locais de execução das obras de engenharia, as licitações também não trazem consigo projetos básico e/ou executivo ou um detalhamento completo das intervenções a serem realizadas.
É sabido que o art. 3º da Lei do Pregão não impõe como requisito da licitação a existência de projeto básico ou executivo. Entretanto, impõe que, na fase preparatória do processo, a definição do objeto seja realizada de forma precisa, suficiente e clara. O Decreto 10.024/2019, que regulamenta essa lei, especifica, em seu art. 3º, inciso XI, que os editais deverão conter termo de referência com os elementos que embasaram a avaliação do custo, a definição do objeto contratual e dos métodos para a sua execução.
Para ilustrar a indefinição do objeto nos editais, cita-se o PE/SRP 34/2020, da 2ª Superintendência Regional, com o objeto pavimentação em bloco intertravado, em vias urbanas e rurais consolidadas em municípios diversos na Bahia. Cabe mencionar, desde já, que a NBR 9781/2013 estabelece os requisitos e métodos de ensaio exigíveis para aceitação de peças de concreto para pavimentação intertravada sujeita ao tráfego de pedestres, de veículos dotados de pneumáticos e áreas de armazenamento de produtos, o que a descaracteriza como serviço comum. A localização das obras, que compreende uma vasta área, é descrita da seguinte forma (peça 175, p. 96) :
A localização dos serviços ocorrerá nos municípios/comunidades situados na área de influência desta superintendência regional, a serem determinados na emissão da ordem de serviço dada pela Gerência, Superintendência ou Fiscalização.
Para a estimativa do valor a ser contratado nessa licitação, foram considerados os seguintes serviços, para uma área indistinta de 240.000m² (peça 175, p. 115-116) :
- Serviços preliminares: Placa de obra em chapa de aço galvanizada; Mobilização e desmobilização; Administração local da obra; Serviços topográficos para pavimentação, inclusive nota de serviços, acompanhamento e greide; Projeto de pavimentação - via local.
- Terraplanagem: Escavação horizontal em de solo de 1a. categoria com trator de esteiras; Transporte com carga, manobra e descarga de solos e materiais granulares em caminhão basculante 14m³; Espalhamento de material em bota fora, com utilização de trator de esteiras de 165 HP.
- Pavimento em piso de concreto intertravado: Regularização e compactação de subleito de solo predominantemente argiloso; Execução e compactação de base com brita graduada; Execução de via em piso intertravado, com bloco retangular cor natural de 20 x 10 cm, espessura 8 cm, FCK mínimo de 35MPA; Assentamento de guia (MEIO-FIO) , confeccionada em concreto pré-moldado, dimensões 100x15x13x30 cm (comprimento x base inferior x base superior x altura) para vias urbanas (uso viário) ; Caiação em meio-fio; Transporte comercial de brita/areia/pó de brita.
- Sinalização viária: Confecção, montagem e instalação de placa de sinalização em chapa de aço galvanizado nº 18 (70x50 cm) , com 02 demãos de fundo anticorrosivo (super galvite ou similar) , 02 demãos de esmalte e mensagem em película refletiva, autoadesiva; Sinalização noturna com tela tapume pvc, balde plástico fiação e lâmpada, reutilização 7 vezes.
- Serviços complementares: Placa esmaltada para identificação NR de via, dimensões 45 x 25 cm; Recuperação de ramal predial; Reposicionamento de poço de visita; Deslocamento de poste de concreto armado duplo T (DT) ou circular de 9 a 12m.
Observa-se que as planilhas orçamentárias anexas aos pregões não se apoiam em informações essenciais à consecução das obras de pavimentação, tais quais projetos geométrico, de drenagem e de obras de arte corrente, de terraplanagem, de sinalização e de pavimentação, tornando-se incerta a metodologia de discriminação e quantificação dos serviços. 
Alguns editais, inclusive, preveem a elaboração dos referidos projetos pela contratada, muito embora esse item não componha objeto dos certames, a exemplo dos PE/SRP 17 e 21/2020, ambos da 5ª Superintendência Regional (Unidade Administrativa de Serviços Gerais - Uasg: 195001) , em cujos anexos 'Especificações Técnicas' se exige a apresentação de projeto executivo com a seguinte documentação (peça 169, p. 90; peça 170, p. 88-89) : 
Mapa de Localização do município em relação ao estado; Mapa do município com localização dos serviços pretendidos, com indicação de acessos e localidades próximas mais importantes; Memorial Descritivo do Projeto, com detalhes de sua concepção e justificativa técnica de solução adotada; Estudos Topográficos; Projeto Geométrico; Projeto de Terraplenagem; Projeto de Pavimentação; Projeto de Drenagem; Memória de Cálculo dos Quantitativos; Notas de Serviços e Memória de Cálculo dos Volumes de corte e aterro; Mapa de Localização das Jazidas Georeferenciadas; Especificações Técnicas; ART de projeto; Cronograma Físico-Financeiro
Alguns editais chegaram a prever alguma delimitação do tipo de via apta a receber a pavimentação, conforme os exemplos abaixo. Entretanto, o detalhamento ainda não apresenta especificidade suficiente para a padronização orçamentária de toda e qualquer obra a ser executada mediante adesão à ata de registro de preços pactuada.
PE/SRP 3/2020 - 195004 (peça 173, p. 98-99) 
CRITÉRIOS DE ENQUADRAMENTO DAS VIAS
	Para se enquadrar neste Sistema de Registro de Preços, as vias a receberem pavimentação em paralelepípedos, precisam apresentar algumas características físicas que espelham o custo apresentado na elaboração do Projeto Executivo, bem como para o tipo de pavimentação. Pois estes valores foram obtidos através de casos similares de vias pavimentadas com características similares nos municípios da área de atuação da CODEVASF 2ª/SR; são elas: Estar localizada em um município do estado da Bahia, área de atuação da CODEVASF 2ª/SR, no estado da Bahia. Ver localização do objeto anexo VIII do Termo de Referência; Ser uma via já consolidada, ou seja, ter boa condição de trafegabilidade para veículos diversos e alto índice de ocupação populacional; Ser uma via com largura entre 5m e 7m; Apresentar topografia compatível para pavimentação em paralelepípedo, cuja drenagem possa ser unicamente superficial; Ser uma via cuja formação geológica não apresente rochas. Será descartada a utilização de qualquer artifício para a retirada ou explosão de rochas; Ser uma via integralmente pública, inclusive caberá a Prefeitura local, emitir declaração detalhada da discriminação por cada via com coordenadas UTM indicando início e fim, firmado ser de domínio público, viabilizando assim, a execução da obra; Não possuir nenhum tipo de rede de distribuição (luz, gás, água, esgoto) enterrada, no espaço entre meio fio a meio fio, ou seja, dentro da área a ser pavimentada; nem com previsão de redes futuras; Todas as vias beneficiadas por um Módulo Mínimo estarão localizadas em um único município. 
Orçamento do Projeto:
Na obtenção do custo total para a execução da pavimentação em paralelepípedo em uma via pública por metro quadrado de área, utilizou-se a seguinte metodologia:
Etapa Única: Execução
Para obter o custo da execução dos serviços envolvidos na pavimentação em paralelepípedo, observou-se que vias que mantinham características similares (conforme enumeradas no item '5 - Critérios de Enquadramento das Vias') possuíam valores semelhantes, para os itens 'Serviços preliminares' e 'Pavimentação'. Desta forma, foram selecionadas 3 vias em cada município e calculada a média do custo envolvido nos itens citados acima. Deve-se frisar que estes itens possuem exatamente os mesmos serviços.
PE /SRP 11/2020 (Uasg: 195011; peça 188, p. 120) e 34/2020 (Uasg:195004; peça 175, p. 95) 
 (...) as vias a serem beneficiadas serão vias existentes, de pequenas e médias extensões, consolidadas, ou seja, que já possuam regular utilização, locais e de trânsito lento, cujo tráfego seja leve, sem a operação de veículos padrão/especiais de cargas/eixos, que só deverá atender o trânsito de pedestres, veículos de passeio e comerciais leves. Pavimentações que não atendam estes padrões de exigência, ou que necessitem de estudos de tráfego, estudo de cargas, ensaios geotécnicos, estudos hidrológicos, estudos e execuções de drenagens, sinalizações, obras de arte, entre outros dispositivos e estudos, não deverão ser executados e/ou autorizados.
PE 4/2020 - 195011 (peça 189, p. 123) 
Logo, para execução dos serviços as estradas deverão atender as características básicas necessárias, ou seja, tráfego leve, estarem com suas bases já existentes e aptas a receberem somente o revestimento asfáltico, sem maiores interferências e/ou necessidade de dispositivos. Caberá a Fiscalização verificar antes das ordens de serviços a adequação da via, bem como solicitar ensaios necessários e pertinentes da via e dos serviços executados.
Este Tribunal já se debruçou em caso semelhante e proferiu o Acórdão 3143/2020-TCU-Plenário (rel. Min. Benjamin Zymler) , por meio do qual considerou inadequada a realização de registro de preços do PE/SRP 2/2019, tendo por objeto a pavimentação asfáltica e em paralelepípedo em municípios diversos inseridos na área de atuação da 3ª Superintendência Regional da Codevasf, dando ciência à entidade dessa irregularidade. Nesse julgado, inclusive, considerando o risco associado a utilização desta sistemática para contratação de obras de pavimentação, é sugerido pelo relator que: 
Considerando o fundado risco de haver outras irregularidades na execução dos serviços contratados, principalmente abrangendo a qualidade e quantidade dos itens que estão sendo efetivamente medidos e pagos, considero que as unidades técnicas especializadas em fiscalização de obras públicas, coordenadas pela Coinfra, dentro de um juízo de risco e materialidade, possam avaliar a conveniência de realizar outras ações de controle na Codevasf com vistas a analisar como está ocorrendo a execução dos objetos licitados por meio de atas de registro de preços.
Destaca-se, mais uma vez, que os termos de referência não contêm planta ou desenho das obras a serem executadas, apresentando como anexo apenas um memorial descritivo e especificações técnicas dos serviços. Não seria possível que os típicos elementos gráficos de um projeto básico de pavimentação fossem apresentados, visto que os serviços poderiam ser executados em praticamente todas as localidades do Estado do Pernambuco, por exemplo.
Tem-se, assim, que os quantitativos presentes nos orçamentos estimativos da Codevasf, que embasaram a definição dos valores por metro quadrado, ou por projeto, de pavimentação, são se sustentam tecnicamente, havendo fundado risco de haver outras irregularidades na execução dos serviços contratados, principalmente abrangendo a qualidade e quantidade dos itens que estão sendo efetivamente medidos e pagos (superestimativas nos serviços) .
Diante do exposto, a condição fundamental para o uso de registro de preços, ou seja, a padronização e a possibilidade de repetição do objeto, não é observada nos objetos dos pregões em análise. Dessa forma, considera-se indevida a utilização do sistema de registro de preços para a contratação de obras, com o emprego da ata de registro de preços como contrato do tipo 'guarda-chuva', com objeto incerto e indefinido, sem a prévia realização dos projetos básico e/ou executivo das intervenções a serem realizadas. 
Outro fator digno de questionamento refere-se à ausência de parcelamento dos objetos, diretriz a ser seguida nas licitações, nos termos do art. 32, inciso III, da Lei 13.303/2016. Conforme salientado, cada licitação teve por objeto a execução de pavimentação em vias de uma variedade de municípios, distribuídos em extensas áreas geográficas, de modo que é pertinente afirmar que a decisão por licitações lote único sem fundamentação técnica que justifique tal escolha demonstra-se incompatível com o ordenamento legal. 
Não é demais lembrar que o parcelamento, no âmbito das licitações públicas, é regra, pois busca a ampliação do universo de concorrentes, inclusive atraindo empresas especializadas, com maior qualidade de produção e menores preços. Nesse sentido, cada parte, item, etapa ou parcela, deve representar uma licitação isolada. A eventual impossibilidade técnica e econômica e/ou a perda da economia de escala devem estar baseadas em estudos técnicos formais que as justifiquem, o que não ocorreu no presente caso.
Os objetos ora tratados são independentes, realizados em vasta área geográfica, de forma que, a separação por lotes, abrangendo, por exemplo, vias públicas dentro de um conjunto municípios vizinhos/microrregiões (agrupados por quantitativo do serviço, população, área geográfica, etc.) , além de possibilitar o aumento da competitividade, incentiva a participação de empresas locais de menor porte, o que pode impulsionar o desenvolvimento integrado da região em que a Codevasf atua, missão institucional da Companhia. 
Neste ponto, percebe-se uma ausência de padrão nos pregões aqui analisados, com a divisão em lote único (a grande maioria) ou em dois lotes (PE/SRP 11/2020 - Uasg: 195002; peça 171, p. 96) , abrangendo uma grande quantidade de municípios. O PE/SRP 51/2020 (Uasg:195005, peça 176, p. 5) foi exceção ao referir-se a um único município, assim como o PE/SRP 25/2020 (Uasg: 195006; peça 181, p. 4-5) , o qual especificou dois lotes, com vias determinadas.
Assim, considera-se que a falta de parcelamento do objeto da licitado em tantas partes quantas se comprovem técnica e economicamente viáveis, sem fundamentação técnica, afronta o disposto no art. 32, inciso III, da Lei 13.303/2016, conforme jurisprudência deste TCU consubstanciada no Acórdão 2006/2102-TCU-Plenário (rel. Min. Weder de Oliveira) . 
Ademais, é válido transcrever o enunciado do Acórdão 1732/2009-TCU-Plenário (rel. Min. Augusto Nardes) , o que contradiz o argumento trazido pela Codevasf quanto ao ganho de escala na separação do objeto por lotes:
Diante da exigência legal da obrigatoriedade do parcelamento do objeto a ser licitado, quando observada a viabilidade técnica e econômica, cabe ao administrador público que desejar licitar um objeto sem parcelamento, trazer aos autos do processo licitatório o conjunto probatório de que o parcelamento seria inviável. Contratos realizados em um só lote costumam ter economia de escala, contudo, os ganhos decorrentes da ampliação da concorrência, não raro, igualam ou sobrepujam os decorrentes da economia de escala.
Destaco que não foram apresentados nestes autos o conjunto probatório de que o parcelamento seria inviável e economicamente menos vantajoso para a administração. Adicionalmente, resta clara que a não realização do parcelamento impacta diretamente as exigências de qualificação econômico-financeira (capital social igual ou superior a 10% do valor global estimado, ou por lote) e técnica (atestados proporcionais ao volume total estimado dos serviços) dispostas nos editais, haja vista que o agrupamento em lotes únicos ou em pequenas quantidades eleva as bases (denominador) para tais avaliações, com o potencial de restringir a participação de empresas de menor porte, dada a materialidade dos valores estimados.
Percebe-se, assim, que o parcelamento do objeto reflete diretamente nos quantitativos a serem solicitados em relação aos atestados de capacidade econômica e técnico-operacional. Se os quantitativos solicitados forem menores, a princípio, mais licitantes poderiam cumprir os requisitos exigidos, o que culminaria na ampliação da competitividade. 
É válido destacar que o impacto do não parcelamento dos objetos nas exigências de qualificação econômico-financeira dos pregões (capital social igual ou superior a 10% do valor global estimado, ou por lote) foi confirmado pela empresa Relevo Construtora Ltda, (CNPJ 09.102.297/0001-70) , sagrada vencedora do Pregão 03/2020 realizada pela 2ª Superintendência Regional Bom Jesus da Lapa/BA (2ªSR) , que após arguir e ter seu recurso indeferido pela comissão de licitação da superintendência, informou que foi obrigada a alterar o seu Capital Social, que passou de R$500.000,00 para R$ 2.500.000,00, para poder participar do certame (peça 84, p. 3) . 
Dessa forma, os argumentos trazidos na oitiva prévia não foram suficientes para afastar os indícios de irregularidade mencionadas nos itens 15.1 e 15.2 da presente instrução, relacionados aos pressupostos para a adoção da medida cautelar anteriormente proposta.
Já quanto à celebração de ARP´s antes da homologação do certame, a irregularidade é confirmada pela própria Companhia. Conforme aponta a jurisprudência deste TCU (Acórdão 1049/2014-TCU-Plenário, rel. Min. Raimundo Carreiro) :
A homologação de procedimento licitatório não é ato meramente formal, mas sim a aprovação das decisões tomadas pelos membros da comissão de licitação. A autoridade administrativa, ao apor a sua assinatura para homologar o certame, ratifica todos os atos da referida comissão, tornando-se por eles igualmente responsável.
Assim, a homologação de certame licitatório é ato administrativo de alta relevância, porquanto se trata do momento em que a autoridade competente tem o poder-dever de verificar a legalidade dos atos praticados e avaliar a conveniência da contratação. Não é um ato de simples anuência com os da comissão de licitação, ainda que lastreados em parecer jurídico (Acórdão 2659/2014-TCU-Plenário, de rel. Min. José Múcio Monteiro) .
A celebração das atas antes da homologação dos certames configura-se como erro formal grave no processo da licitação, uma vez que é gerada uma expectativa de direito ao licitante, sem que haja a anterior verificação da legalidade e conveniência dos atos praticados pela comissão de licitação. Todavia, conforme trazido pela Codevasf, tal falha pôde ser sanada por meio da convalidação subsequente da autoridade superior, conforme peça 121, p. 3-20.
Sobre este último apontamento, considera-se que esteja superado, sendo acolhidas as ponderações trazidas pela Codevasf.
Finalmente, em relação às consequências práticas de uma possível anulação das licitações e/ou suspensão definitiva das contratações relativas às atas de registro de preços e dos contratos por decisão do TCU, considerando-se que as datas de realização das licitações tiveram por objetivo o aproveitamento de recursos orçamentários em 2020, não tendo sido sinalizadas demandas efetivas, não se pode apontar que a anulação dos certames vá impossibilitar a execução futura dessas obras. Nada obsta que a Companhia, ante as falhas no planejamento, ausência de amparo legal e elementos técnicos necessários para execução das obras, sane tais irregularidades e realize novos pregões respaldados jurídica e tecnicamente.
Da diligência à Codevasf
Foi realizada diligência à Codevasf para que esta concedesse acesso no sistema eletrônico de informações para consulta aos documentos dos processos dos pregões eletrônicos listados no anexo 1 da instrução da SeinfraCOM (peça 4, p. 12-16) , possibilitando que esta Unidade Técnica junte as referidas documentações nestes autos.
Em resposta, foi encaminhado um link do Google Drive com o acesso aos certames (peça 140, p. 15) , todavia este não funcionou. Entretanto, foram coletadas diretamente do site da Codevasf os editais, termos de referência e seus anexos, os quais encontram-se inserido nas peças 168 a 196.
Ainda, não foram apresentadas pela Companhia informações atualizadas sobre as contratações ora analisadas, conforme disposto no Despacho do Ministro Relator (peça 6, p. 6, item 17.1) , o que impossibilita a confirmação dos estados dos processos de contratações e dos contratos assinados decorrentes (se há ou não ordens de serviço emitidas e/ou obras em andamento) . 
Oitivas das empresas
A seguir são demonstradas de forma suscinta as argumentações apresentadas pelas empresas vencedoras dos certames listados no Anexo 1, dando ênfase aos pressupostos para a adoção da medida cautelar proposta relacionadas às irregularidades listadas nos itens 15.1 e 15.2 desta instrução.
Pregões da 5ª Superintendência Regional de Penedo/AL (5ªSR) 
A empresa Shox do Brasil Construções Ltda. (CNPJ 06.271.784/0001-79) informou que não somente já formalizou a ata de registro de preços, como também já assinou o Contrato de 5.142.00/2020 (sem data especificada; peça 65) referente ao Pregão Eletrônico de 17/2020, não havendo possibilidade de suspensão nesta fase da licitação. Informa que eventual suspensão do contrato comprometeria todo o funcionamento da empresa, tendo a peticionante um prejuízo imensurável (peça 62 a 68) . Ademais, solicitou o ingresso no feito, bem como a concessão de vista dos autos e cópia para que pudesse prestar todos os esclarecimentos em momento oportunizado por esta Corte de Contas (peça 37 e 38) , o que foi concedido (peça 39) .
A empresa Vibal Construções e Serviços Ltda. (CNPJ 32.815.029/0001-18) informou que mesmo não constando os projetos, pode ser verificado em anexo ao edital do Pregão 21/2020 a presença da planilha orçamentária, juntamente com a composição de cada serviço a ser orçado, podendo a empresa desta forma medir os custos de cada serviço e assim chegar a um preço final para envio das propostas. Ainda, ressalta a ampla concorrência que existiu no certame (peça 124) .
A empresa D2M Engenharia Ltda. (CNPJ 26.773.257/0001-70) sagrada vencedora do Pregão 6/2020 não se manifestou.
Pregões da 3ª Superintendência Regional Petrolina/PE (3ªSR) 
A empresa San Juan Engenharia Ltda. (CNPJ 00.096.631-0001/56)	, sagrada vencedora no Pregão 11/2020, entende que, por motivos técnicos, operacionais e jurídicos, a contratação neste formato estaria embasada nos incisos II, III e IV do artigo 3º do Decreto Federal 7.892/2013. Informa que Ministério da Defesa abriu edital para Pregão Eletrônico de objeto semelhante, qual seja manutenção, conservação e recuperação de vias públicas, e que não há razão lógica e concreta de exigir que os licitantes de serviços de recapeamento asfáltico realizem 'projeto básico', uma vez que revestimento asfáltico é realizada de forma direta na via contratada, havendo apenas maior ou menor inserção de material com unidade quente a depender da ocorrência maior ou menor de declividades acidentais (buracos ou fissuras relevantes no piso asfáltico original da pista de rolagem de veículos na malha rodoviária) . Por fim, aduz que o contrato com a empresa ora manifestante já foi formalizado, não podendo ele ser atingido pela medida cautelar sem prejudicar severamente a empresa em seus compromissos já firmados (peças 43 a 46) .
A empresa Vibal Construções e Serviços Ltda. (CNPJ 32.815.029/0001-18) sagrou-se vencedora do Pregão 17/2020, e apresentou suas argumentações em conjunto com o pregão da 5ªSR acima (peça 124) .
Pregões da 2ª Superintendência Regional Bom Jesus da Lapa/BA (2ªSR) 
A empresa Relevo Construtora Ltda. (CNPJ 09.102.297/0001-70) , que se sagrou vencedora de um dos lotes do Pregão 3/2020 informa que o procedimento licitatório do qual participou foi regular e o Contrato Administrativo firmado deve ser mantido, haja vista que inexistiu, neste caso específico, qualquer espécie de irregularidade (peça 80-88) .
As empresas Master Serviços Técnicos Ltda. (Pregão 3/2020) e RCP Serviços de Engenharia Ltda. (Pregão 34/2020) não apresentaram respostas às oitivas. A empesa San Juam Engenharia Ltda não se manifestou em relação ao Pregão 33/2020 realizado pela 2ªSR; em sua resposta apenas se referiu ao Pregão 11/2020 realizado pela 3ªSR.
Pregões da 1ª Superintendência Regional Montes Claros (1ªSR) 
A empresa Effes Service Eireli (Pregão 51/2020) não apresentou respostas à oitiva.
Pregões da Sede da Codevasf
A empresa Engefort Construtora e Empreendimentos Ltda. (CNPJ 10.563.802/0001-63) , sagrada vencedora dos Pregões 77/2020, 51/2020 e 44/2020, alega que estes certames continham a documentação exigida e imprescindível à realização dos mesmos, e que houve ampla disputa e competitividade (peça 126) .
A empresa Construservice C Empreendimentos e Construções Ltda. (CNPJ 08.643.644/0001-00) , sagrada vencedora do Pregão 85/2020, informa que processo de licitação estaria, até então, em fase de adjudicação, e que todas as fases da licitação foram respeitadas e seriam regulares em sua plenitude. O certame teria como objeto a contratação de serviços comuns de engenharia, descritos com padrões reconhecidos e usuais de mercado, e com amparo no art. 1º da Lei 10.520/2002, no art. 1º do Decreto 10.024/2019 e na Súmula-TCU 257. Por fim, afirma que a anulação do referido procedimento licitatório trará um grande prejuízo tanto para a população, quanto para a empresa, que desde a adjudicação do objeto vem se preparando para executar os serviços, inclusive com aquisição de equipamentos, insumos e contratação de corpo técnico, em síntese, a empresa já se mobilizou e estaria promovendo o referido planejamento da obra (peças 136-139) .
A empresa HL Terraplenagem Eireli (CNPJ 10.739.793/0001-19) , sagrada vencedora do Pregão 25/2020, afirma que não foram observados questionamentos por parte dos licitantes sobre dificuldades oriundas da ausência de informações imprescindíveis à confecção da proposta, pois, na sua visão, os elementos que constaram do processo administrativo eram claros, sendo dada total transparência e acesso de todos os dados necessários à perfeita compreensão do objeto. Ainda, o Pregão 25/2020 teve o objeto parcelado em dois lotes e em vias determinadas, ou seja, o objeto do certame encontrava-se regularmente indicado, especificado e dividido em parcelas, não havendo sequer espaço para argumento de restrição à competitividade. Afirma que foi vencedor dos dois lotes e que já assinou o contrato referente ao segundo lote e, caso o processo se arraste por muito tempo, certamente irá ocorrer ônus adicionais ao erário (peça 93) .
Pregões da 6ª Superintendência Regional Juazeiro/BA (6ªSR) 
A empresa Jmac Construções e Serviços Ltda. (CNPJ 18.087.443/0001-27) , vencedora do Pregão 18/2020, alega que o certame não traz nenhuma ilegalidade ou irregularidade, inclusive, a modalidade utilizada no presente caso, qual seja, Pregão Eletrônico, ampliou sua competitividade, contribuindo demasiadamente para a contratação da proposta mais vantajosa. Ainda, afirma que a ausência de projeto básico não interferiu na apresentação das propostas, pois, tanto o termo de referência quanto a planilha orçamentária com a composição dos serviços substituíram o referido projeto. Por fim, informa que a empresa, desde a assinatura da ata de registro de preços vem se preparando para executar os serviços, inclusive com aquisição de equipamento, insumos, e contratação de corpo técnico e mobilização, e já está promovendo o planejamento da obra (peça 128 e129) .
A empresa Liga Engenharia Ltda. (CNPJ 15.270.565/0001-66) , vencedora do Pregão 23/2020, alega que este certame não teve por objeto implantação de pavimentação, mas sim mero serviço de revestimento primário (encascalhamento) em estradas vicinais e, portanto, de mera manutenção e conservação de via já existente, não se confundindo com a implantação de pavimentação de vias motivadora do presente feito (peça 100-103) .
A empresa Paviservice Serviços de Pavimentação Ltda. (CNPJ 01.397.753/0001-45) , vendera do Pregão 16/2020, limitou-se a informar que cumpriu a legislação pertinente no referido certame, seguindo rigorosamente as etapas procedimentais, cumprindo as exigências, inclusive, do edital publicado, ratificando a regularidade da sua participação (peça 131-135) .
A empresa CBS - Construtora Bahiana de Saneamento Ltda. (CNPJ 11.630.923/0001-43) , vencedora do Pregão 28/2020, afirma que este TCU tem reiterados entendimentos de que conservação de vias públicas tem caráter de 'serviço comum de engenharia', considerando regular a realização de pregão eletrônico para registro de preço. Ainda, alega que a realidade do serviço em voga impõe a necessidade de contratações frequentes, haja vista que a enorme variedade das condições de uso, do clima e das finalidades tornam as vias rurais e urbanas brasileiras bastante suscetíveis ao desgaste, surgindo a necessidade de correções a 'todo momento e de forma descentralizada', tendo amparo, assim, nas hipóteses previstas no art. 3º do Decreto 7.892/20131 (peça 98) .
A empresa BCP Construções e Imobiliária Ltda. (CNPJ 15.435.835/0001-27) , sagrada vencedora do Pregão 4/2020, informa que este certame ocorreu em maio de 2020 e seu contrato decorrente, CT 6.128.00/2020 - de 22/7/2020, estaria fora do período de apuração deste processo e não seria objeto da medida cautelar ora analisada. Ainda, informa que a proposição não aponta quaisquer situações que envolvam o referido pregão eletrônico, fazendo-se menção apenas de forma genérica, não havendo apontamento de conduta que implique em eventual irregularidade (peças 69 a 79) .
A empresa RCP Serviços de Engenharia Ltda. (Pregão 24/2020) e Cerqueira Correia Engenharia Ltda. (Pregão 21/2020) não apresentaram respostas às oitivas.
Pregões da 7ª Superintendência Regional Teresina/PI (7ªSR) 
A empresa Pac Engenharia Ltda. (CNPJ 09.020.353/0001-28) , que se sagrou vencedora do Pregão 9/2020, alega que as falhas ora apontadas decorrem de supostos equívocos na elaboração do edital e seus anexos, responsabilidade essa a ser atribuída pontualmente ao agente público responsável da Codevasf (peça 90) .
A empresa Ética Construtora Eireli (CNPJ 26.631.473/0001-80) , sagrada vencedora do Pregão 11/2020, informa que toda a argumentação deste processo contempla serviços de 'pavimentação de vias públicas', enquanto que o objeto licitado do Pregão 11/2020 se refere a serviços de recuperação de estradas vicinais em municípios diversos na área de atuação da 7ª Superintendência Regional da Codevasf, não havendo serviço de pavimentação em nenhuma das vias a serem recuperadas (peças 49-58) .
A empresa Machado & Barbosa Empreendimentos Ltda. (Pregão 8/2020) não apresentou resposta à oitiva.
Pregões da 8ª Superintendência Regional São Luís/MA (8ªSR) 
A empresa Tac Construções Eireli (CNPJ 23.433.246/0001-52) , sagrada vencedora do Pregão 13/2020, informa que não tem conhecimento de alguma ilegalidade ou irregularidade praticada ou ocorrida quando dos processos licitatórios que tem participado no âmbito da Entidade 'CODEVASF' (peça 144) .
A empresa Construtora JT Ltda. (CNPJ 00.336.053/0001-88) , sagrada vencedora do Pregão 14/2020, informa que não possuiu qualquer ingerência ou participação na escolha da modalidade licitatória adotada pela Codevasf. Ademais, alega que o pregão continha todos os documentos suficientes para detalhar o objeto da licitação (peças 156 -158) .
As empresas RCP Serviços de Engenharia Ltda. (Pregão 7/2020) e Construtora Cardoso Eireli (Pregão 10/2020) não apresentam respostas às oitivas. 
Análise
Após análises das oitivas realizadas das empresas que se sagraram vencedoras dos certames, verifica-se que estas não trouxeram elementos/fundamentos novos suficientes que pudessem afastar os requisitos da medida cautelar ora analisados. Entretanto, a seguir são demonstradas considerações acerca das alegações de algumas empresas. 
O Pregão 11/2020 realizado pela 7ª SRA, cuja empresa Ética Construtora Eireli (CNPJ 26.631.473/0001-80) sagrou-se vencedora, e o Pregão 23/2020 realizado pelo 6ªSR, tendo como vencedora a empresa Liga Engenharia Ltda. (CNPJ 15.270.565/0001-66) , em que pese não terem como objeto de pavimentação de vias, não foram observados nos certames elementos necessários para a sua classificação de serviço comum de engenharia. 
No termo de referência do Pregão 11/2020, percebe-se que o objeto licitado está decomposto em etapas e serviços com atividades que demandam a utilização de fatores humanos, naturais e mecânicos, representados por mão de obra, material e equipamentos, na consecução de um bem final, de forma a evidenciar características de uma obra pública, tais como: controle ambiental, exploração de jazidas, recuperação de áreas degradadas, movimentação de terra, dentre outros (peça 192, p. 98-115) .
De forma semelhante, apesar de o Edital 23/2020 descrever como objeto da contratação apenas a execução de revestimento primário por encascalhamento (peça 184, p. 4) , observa-se que o orçamento básico do edital apresenta um elenco de etapas, atividades e serviços de engenharia que compõem o objeto da licitação com grau de complexidade aparentemente incompatível com a definição de 'comum' (peça 184, p. 203-209) . Abaixo, segue o orçamento geral do Edital 23/2020 que retrata as atividades contempladas no objeto licitado (peça 184, p. 203) :
O exame acurado das planilhas orçamentárias relativas aos dois pregões evidencia que o objeto da contratação é uma obra pública e não um serviço comum como defende as licitantes. Inclusive diversos itens da planilha utilizam o termo 'obra' em sua descrição, tal como 'barracão para obras' e 'administração local da obra'.
Importante observar também que em ambos editais há serviços de terraplanagem que constituem uma etapa da obra (peça 184, p. 203-204; peça 192, p. 147) , afastando também uma eventual classificação como serviço comum de engenharia (Acórdão 592/2016-TCU-Plenário, rel. Min. Benjamin Zymler) .
Ainda que viessem ser classificados como serviços comuns, persiste nesses editais objetos indefinidos e locais de execução indeterminados em desconformidade com o previsto na legislação pertinente, pois contemplam centenas de municípios nas áreas de abrangências das superintendências regionais da Codevasf para os serviços de recuperação de estradas vicinais, sem divisão em lotes e sem justificativa para o não parcelamento. 
A título de exemplo, o Pregão 11/2020 da 7ªSR contemplou um total de 222 municípios do Estado do PI e mais 19 do CE em um único lote (com previsão de recuperação de 3.883,00 km de estrada vicinais - incluindo zona urbana e rural ou na sede destes municípios) - vide peça 188, p. 61 e 64-65. Já o Pregão 23/2020 da 6ªSR, previu a realização de 5.544.000 m² de execução de revestimento primário em estradas vicinais nas comunidades na zona urbana e rural ou na sede dos 147 municípios inseridos na área de atuação daquela superintendência (vide peça 184, p. 35 e 166-167) . 
Dessa forma, propõem-se manter a cautelar abaixo sugerida, uma vez que não foram afastadas as irregularidades mencionas nos itens 15.1 e 15.2 desta instrução.
Quanto à argumentação da empresa HL Terraplenagem Eireli (CNPJ 10.739.793/0001-19) , sagrada vencedora do Pregão 25/2020 da sede da Codevasf, de fato o certame foi dividido em dois lotes para a execução de serviço de pavimentação em Concreto Asfáltico Usinado a Quente - CAUQ nas vias do Distrito Federal, na área de atuação da Codevasf:
As atividades a serem realizadas dentro de cada lote resumiram-se a: a) elaboração de Projeto Executivo; b) implantação da obra; c) administração da obra; d) pavimentação em CAUQ (Concreto Asfáltico Usinado a Quente) ; e) sinalização horizontal e vertical; f) terraplenagem; e g) drenagem (peça 181, p. 63) . 
Dentro da elaboração do Projeto Executivo previa-se a realização de, no mínimo (peça 181, p. 64-65) : estudos de tráfego; estudos geológicos; estudos hidrológicos; estudos topográficos; estudos geotécnicos; estudos de traçado; projeto de terraplenagem; projeto de drenagem; projeto de pavimentação; projeto de interseções, retornos e acessos; projeto de obras de artes especiais; projeto de sinalização;  projeto de obras complementares (projeto de dispositivo de proteção - defensas e  barreiras; projeto de sinalização da rodovia durante a execução de obras e serviços) ; projeto geométrico; projeto do canteiro de obras; componente ambiental; orçamento da obra; e plano de execução da obra. Uma vez que todos esses detalhamentos eram desconhecidos, os quantitativos presentes nos orçamentos estimativos da Codevasf, que embasaram a definição dos valores por metro quadrado, carecem de suporte técnico, o que não afasta a argumentação de que o objeto do certame é incerto e indefinido, sem a prévia realização dos projetos básico e executivo das intervenções a serem realizadas.
Em relação às argumentações da empresa CBS - Construtora Bahiana de Saneamento Ltda. (CNPJ 11.630.923/0001-43) , vencedora do Pregão 28/2020 realizada pela 6ªSR da Codevasf, vale ressaltar que o objeto do certame, ao contrário do que foi afirmado, não é mera conservação das vias ('tapa buraco') , e sim a 'conservação e adaptação de vias urbanas e rurais com pavimentação asfáltica com revestimento em concreto betuminoso a quente - CBUQ, em municípios diversos localizados na área de atuação da 6ª Superintendência Regional da Codevasf', com previsão de execução de pavimentação asfáltica de 636.000,00 m² (peça 187, p. 87) . Logo, novamente, o objeto deste pregão não se enquadra no conceito de serviço comum de engenharia, não sendo afastadas as irregularidades mencionas nos itens 15.1 e 15.2 desta instrução.  
DA MEDIDA CAUTELAR
Diante de todo o exposto, considerando o fundado risco de haver irregularidades na execução dos serviços que vierem a ser contratados por meio dos pregões, principalmente abrangendo a qualidade e quantidade dos itens de serviço, propugna-se pela adoção de medida cautelar para suspender a celebração de contratos derivados das atas de registro de preços já pactuadas pela Codevasf; suspendendo, também, na fase em que se encontram, os demais pregões em andamento. Adicionalmente, propõem-se que a Codevasf suspenda as atas de registro de preço já adjudicadas e/ou homologadas derivadas dos Editais listados no Anexo 1 desta Instrução, a fim de impedir que outros órgãos e entidades da administração pública formalizem o processo de adesão, bem como sobreste, até a decisão do mérito deste processo, a realização de novos pregões pelo sistema de registro de preços para a contratação de obras, com o emprego da ata de registro de preços como contrato do tipo 'guarda-chuva', com objeto incerto e indefinido, sem a prévia realização dos projetos básico e executivo das intervenções a serem realizadas, ante a inobservância dos arts. 31, 33 e 43, §§ 1º e 2º, da Lei 13.303/2016, do art. 3º, inciso II, da Lei 10.520/2002, e do art. 3º, inciso I, 'a', e inciso XI, do Decreto 10.024/2019. 
Quanto aos requisitos para adoção da cautelar, avalia-se presente, pelos motivos expostos, a plausibilidade dos indícios de irregularidade (fumaça do bom direito) e o perigo da demora (possibilidade de celebração imediata de contratos decorrentes dos pregões) . Quanto ao perigo da demora reverso, não se avalia que o diferimento do prazo de celebração dos contratos e/ou emissão de novas ordens de serviço venha a trazer prejuízos à consecução das políticas públicas da entidade, considerando-se que as datas de realização das licitações tiveram por objetivo o aproveitamento de recursos orçamentários em 2020, não tendo sido sinalizadas demandas efetivas.
Vale destacar que, apesar da Codevaf afirmar que sobrestaria os editais aqui questionados até a apreciação deste TCU sobre este processo (vide peça 140, p. 2) , conforme matéria do próprio site eletrônico da Companhia, foi anunciada no dia 31/3/2021 a realização de obras de pavimentação em diversos municípios no Estado de Sergipe (https://www.codevasf.gov.br/noticias/2021/codevasf-anuncia-obras-de-pavimentacao-para-nove-municipios-de-sergipe) . Bem assim foi verificado casos de assinatura de contrato decorrente desses certames, apesar da informação da própria Codevasf de que estes estariam suspensos até a análise deste TCU (vide Anexo 1) . 
Conforme já mencionado, no que tange aos contratos já assinados decorrentes dos pregões ora analisados, observa-se fundado risco de haver irregularidades na execução dos serviços contratados, principalmente abrangendo a qualidade e quantidade dos itens que estão sendo efetivamente medidos e pagos (superestimativas nos serviços) . Destaca-se que estes contatos abarcam a possível realização de obras independentes de pavimentação/recuperação de estradas vicinais em diferentes localidades, podendo ser realizadas em uma grande quantidade de municípios, conforme indicação de parlamentares, e possuem objeto incerto e indefinido, sem a prévia realização dos projetos básico e executivo das intervenções a serem realizadas (vide exemplo de contrato inserido na peça 65) . 
Cabe mencionar, novamente, que a Codevasf, apesar de questionada, não apresentou informações atualizadas sobre as contratações ora analisadas, o que impossibilita a confirmação dos estados dos processos de contratações e dos contratos assinados decorrentes (se há ou não ordens de serviço emitidas e/ou obras em andamento) . Dessa forma, há também o risco de perda eficácia da decisão que o TCU vier a proferir, haja vista que a Codevasf, aparentemente, está dando seguimento aos processos de contratação, havendo a possibilidade de que todos os contratos já estejam assinados quando da apreciação desta proposta de cautelar por esta Corte.
Assim, sopesou-se a possibilidade da cautelar vir também a suspender, para os casos dos contratos assinados, a emissão de novas ordens de serviço para iniciar novas obras em localidades distintas, respeitado o quantitativo mínimo de execução eventualmente previstos nos Editais, em homenagem aos princípios da boa fé objetiva e do equilíbrio econômico-financeiro do contrato.
Entretanto, uma vez que na instrução inicial foram afastados da medida cautelar proposta os contratos assinados (vide peça 4, item 48) , esta Unidade Técnica entendeu que haveria prejuízo processual em incluí-los nesta etapa. Em que pese que no Pronunciamento do Exmo. Ministro Relator não restar claro se os casos de contratos assinados seriam ou não atingidos pela medida cautelar e, mesmo que todas as empresas vencedoras/adjudicatárias dos certames tenham sido ouvidas em sede de oitiva prévia quanto aos pressupostos da cautelar aqui analisada (inclusive as com contratos assinados, vide Anexo 1) , entendeu-se que as partes (art. 144 do RITCU) não teriam sido objetivamente arguidas quanto aos casos em que já possuíam contratos assinados. Assim, decidiu-se, nesta etapa, afastar da medida cautelar os contratos por ventura assinados decorrentes dos pregões descritos no Anexo 1 desta instrução.
Dessa forma, a medida cautelar proposta tem como fim suspender os certames em andamento aqui analisados; a formalização dos contratos dos certames porventura já finalizados; impedir que a Companhia realize novos ARP´s neste formato; e suspender as atas de registro de preço adjudicadas e/ou homologadas a fim de impossibilitar que outros órgãos e entidades da administração pública formalizem o processo de adesão às mesmas.
Deve-se, posteriormente, realizar, nos termos do art. 250, inciso V, do Regimento Interno/TCU, a oitiva da Companhia de Desenvolvimento dos Vales do São Francisco e do Parnaíba (Codevasf) e das empresas adjudicatárias e/ou vencedoras dos certames, para que se pronunciem quanto aos pressupostos da cautelar e sobre os indícios de irregularidades nos pregões listados no anexo 1. Ressalte-se que foram incluídas no rol das empresas as que sabidamente já possuíam contratos assinados uma vez que há a possibilidade de que estes contratos possam vir a ser atingidos quando da decisão de mérito deste TCU.
CONCLUSÃO
O documento à peça 1 deve ser conhecido como representação por preencher os requisitos previstos nos arts. 235 e 237, inciso VI, do Regimento Interno deste Tribunal, e no art. 103, § 1º, da Resolução-TCU 259/2014 (itens 2-9 da instrução inserida na peça 4, p. 1-2) .
No que tange à necessidade de medida cautelar, entende-se que tal medida deve ser adotada, por estarem presentes nos autos os requisitos do fumus boni iuris e do periculum in mora, bem assim por não se ter configurado o periculum in mora ao reverso, capaz de trazer prejuízos significativos ao interesse público.
Diante dos fatos apurados, verifica-se que informações constantes dos autos não são suficientes para a análise de mérito da presente representação, razão pela qual faz-se necessária a adoção de oitivas.
Dessa forma, será proposto que se realizem as oitivas da Codevasf e das empresas signatárias de atas ou adjudicatárias dos pregões.
Finalmente, registra-se que o Ministério Público Junto ao TCU, com fulcro no artigo 6º, XV, da Lei Complementar 75/1993, nos artigos 81, II, e 84 da Lei 8.443/1992, e na Portaria MP/TCU nº 2, de 31/8/2020, requereu a oportunidade de oficiar nos autos após a instrução desta Unidade Técnica (peça 130) .
PROPOSTA DE ENCAMINHAMENTO
	Ante o exposto, submetem-se os autos à consideração superior, propondo:
0. Conhecer da presente representação, satisfeitos os requisitos de admissibilidade previstos nos arts. 235 e 237, inciso VI, do Regimento Interno deste Tribunal, e no art. 103, § 1º, da Resolução-TCU 259/2014;
0. Adotar medida cautelar, com fulcro no art. 276, caput, do Regimento Interno/TCU, a fim de que a Companhia de Desenvolvimento dos Vales do São Francisco e do Parnaíba (Codevasf) suspenda, até que este Tribunal decida definitivamente sobre as questões suscitadas nestes autos:
6. os pregões descritos no Anexo 1 desta instrução que estejam em andamento, na fase em que se encontram;
6. a celebração de novos contratos derivados das atas de registro de preços já pactuadas pela Codevasf decorrentes dos pregões eletrônicos descritos no Anexo 1 desta instrução, nos casos dos certames já concluídos;
6. a realização de novos pregões pelo sistema de registro de preços para a contratação de obras públicas, com o emprego da ata de registro de preços como contrato do tipo 'guarda-chuva', com objeto incerto e indefinido, sem a prévia realização dos projetos básico e executivo das intervenções a serem realizadas, ante a inobservância dos arts. 31, 33 e 43, §§ 1º e 2º, da Lei 13.303/2016, do art. 3º, inciso II, da Lei 10.520/2002, e do art. 3º, inciso I, 'a', e inciso XI, do Decreto 10.024/2019, até o pronunciamento conclusivo sobre o mérito da cautelar ora proposta;
6. as atas de registro de preço já adjudicadas e/ou homologadas derivadas dos Editais listados no Anexo 1 desta Instrução, a fim de impedir que outros órgãos e entidades da administração pública formalizem o processo de adesão;
0. Realizar, nos termos do art. 276, § 3º, c/c o art. 250, inciso V, do Regimento Interno/TCU, a oitiva da Companhia de Desenvolvimento dos Vales do São Francisco e do Parnaíba (Codevasf) , para, no prazo de até 15 dias, se pronuncie sobre os indícios de irregularidades mencionados nesta instrução, relacionados aos pregões listados no Anexo I, especialmente quanto à:
7. utilização indevida do sistema de registro de preços para a contratação de obras, com o emprego da ata de registro de preços como contrato do tipo 'guarda-chuva', com objeto incerto e indefinido, sem a prévia realização dos projetos básico e executivo das intervenções a serem realizadas, em inobservância dos arts. 31, 33 e 43, §§ 1º e 2º, da Lei 13.303/2016, do art. 3º, inciso II, da Lei 10.520/2002, e do art. 3º, inciso I, 'a', e inciso XI, do Decreto 10.024/2019; 
0. ausência de justificativas para o não parcelamento dos objetos nos termos do art. 32, inciso III, da L	ei 13.303/2016 e do art. 2º da Lei 9.784/1999;
0. Realizar, nos termos do art. 250, inciso V, do Regimento Interno/TCU, a oitiva das empresas Shox do Brasil Construções Ltda., Vibal Construções e Serviços Ltda., D2M Engenharia Ltda., Sanjuan Engenharia Ltda., Master Serviços Técnicos Ltda., Relevo Construtora Ltda., RCP Serviços de Engenharia Ltda., Effes Service Eireli, Engefort Construtora e Empreendimentos Ltda., Construservice C Empreendimentos e Construções Ltda., HL Terraplenagem Eireli, Jmac Construções e Serviços Ltda., Liga Engenharia Ltda., Cerqueira Correia Engenharia Ltda., Paviservice Serviços de Pavimentação Ltda., CBS - Construtora Bahiana de Saneamento Ltda., BCP Construções e Imobiliária Ltda., Machado & Barbosa Empreendimentos Ltda., Pac Engenharia Ltda., Ética Construtora Eireli, Tac Construções Eireli, Construtora Cardoso Eireli e Construtora JT Ltda., para, no prazo de 15 dias, querendo, manifestarem-se sobre os indícios de irregularidades apontados nesta instrução, alertando-as quanto à possibilidade de o Tribunal vir a adotar a anulação dos procedimentos licitatórios ou de outras medidas cabíveis e necessárias ao exato cumprimento da lei; e 
0. Encaminhar cópia da presente instrução a fim de subsidiar as manifestações a serem requeridas."
	É o Relatório. 
Anexo I
Pregões Eletrônicos/Sistema de Registro de Preços para contratação
	Edital
	Uasg
	Objeto
	Qualificação técnica
	Local de Execução
	Dt. Sessão/ 2020
	Vencedor da licitação
	Valor da Ata (R$) 
	Status/2020
 (Instrução inicial) 
	Dt. Status/ 2020
	Status atual conforme site da Codevasf e respostas das oitivas:

	172020
 (peça 169) 
	195001 - Sup. Regional Penedo/AL (5ªSR) 
	Pavimentação asfáltica com tratamento superficial duplo (TSD) 
	Assentamento de meio-fio - 18.000m; Execução de pavimentação asfáltica (TSD) - 60.000m²
	Municípios diversos inseridos na área de atuação da 5ª SR
	7/12
	Shox do Brasil Construções Ltda.
 (06.271.784/0001-79) 
	19.225.967,76
	Homologado
	30/12
	Contrato celebrado sem data -
 (CT 5.142.00/2020) .

	212020
 (peça 170) 
		Pavimentação em paralelepípedo granítico
	Assentamento de meio fio - 30.000m; Execução de pavimentação em paralelepípedo em granito ou similar - 110.000m2 (47 % do quantitativo licitado) 
	Municípios do estado de Alagoas
	9/12
	Vibal Construções e Serviços Ltda.
 (32.815.029/0001-18) 
	20.675.000,00
	Homologado
	30/12
	
	62020
 (peça 168) 
		Pavimentação em paralelepípedo granítico
	Assentamento de meio fio - 9.000m; Execução de pavimentação em paralelepípedo em granito ou similar -  25.000m2
	Municípios diversos da 5ª SR
	4/9
	D2M Engenharia Ltda.
 (26.773.257/0001-70) 
	20.009.164,24
	Ata assinada
	9/10
	Contrato celebrado - CT 4.204.00/2020

	112020
 (peça 171) 
	195002 -
Sup. Regional Petrolina (3ªSR) 
	Recapeamento de vias em concreto betuminoso usinado a quente (CBUQ) e implantação de sinalização
	Construção de Pavimento Com Aplicação de Concreto Betuminoso Usinado a Quente (CBUQ) . - 140.000 (i) e 30.000 (ii) 
	Municípios diversos da 3ª  SR, objeto subdivido em 2 lotes - 2 microrregiões
	19/10
	San Juan Engenharia Ltda.
 (00.096.631-0001/56) 
	21.072.799,83
	Ata assinada
	18/11
	Contrato celebrado - CT 3.642.00/2020, em 13/1/2021.

	172020
 (peça 172) 
		Pavimentação com bloco intertravado e calçada
	Execução de base e ou sub base - 8.000,00 m2; Execução de via em piso intertravado - 23.000,00 m2; Assentamento de meio-fio - 16.000,00 m
	Municípios diversos da 3ª SR
	27/11
	Vibal Construções e Serviços Ltda.
 (32.815.029/0001-18) 
	7.677.990,35
	Ata assinada
	21/12
	
	32020
 (peça 173) 
	195004 -
Sup. Regional Bom Jesus da Lapa (2ªSR) 
	Pavimentação em paralelepípedo
	Pavimento em paralelepípedo sobre colchão de areia ou similar - 35.400m2 (por lote) 
	Área de atuação da 2ª SR - Lote I - 47 municípios; Lote II - 41 municípios
	14/7
	Master Serviços Técnicos Ltda.
 (04.890.902/0001-00) 
Relevo Construtora Ltda.
09.102.297/0001-70
	20.224.000,00
	Ata assinada
	29/10
	Master - 
Relevo - Contrato celebrado (não enviado cópia) .

	332020
 (peça 174) 
		Pavimentação asfáltica com tratamento superficial duplo (TSD) 
	Pavimento asfáltico em TSD sobre base compactada mecanicamente - 95.000 m2
	Área de atuação da 2ª SR
	21/12
	San Juan Engenharia Ltda.
 (00.096.631-0001/56) 
	18.216.000,00
	Ata assinada
	30/12
	
	342020
 (peça 175) 
		Pavimentação em bloco intertravado de concreto
	Pavimento em bloco intertravado de concreto sobre base compactada mecanicamente 96.000 m2
	Área de atuação da 2ª SR
	21/12
	RCP Serviços de Engenharia Ltda.
 (10.973.710/0001-51) 
	27.600.000
	Ata assinada
	30/12
	
	512020
 (peça 176) 
	195005 - Sup. Regional Montes Claros (1ªSR) 
	Pavimentação em concreto betuminoso usinado a quente (CBUQ) 
	Pavimentação em concreto betuminoso usinado a quente (CBUQ) - 10.000m2; Execução de base para pavimentação 1.500m2
	Município de Piedade dos Gerais
	23/12
	Effes Service Eireli
 (03.795.936/0001-44) 
	5.629.612,47
	Ata assinada
	28/12
	
	772020
 (peça 177) 
	195006 - Sede
	Pavimentação em concreto asfáltico usinado a quente (CAUQ) 
	a) Construção de pavimento asfáltico ou base cimentada ou base concretada = 80.000 m2 ou 2.500m3; Eb) Execução de base de solo ou sub-base ou subleito ou aterro compactado = 25.000 m3; Ec) Construção de meio-fio e sarjeta conjugado de concreto "in loco" = 20.000 m; Ed) Execução de calçada ou piso com concreto moldado "in loco" = 20.000 m2.
	Municípios diversos no RN
	28/12
	Engefort Construtora e Empreendimentos Ltda.
 (10.563.802/0001-63) 
	28.770.000,00
	Ata assinada
	29/12
	
	512020
 (peça 178) 
		Pavimentação asfáltica em bloco intertravado de concreto
	Assentamento de meio-fio = 1.500m; Execução de pavimentação em bloco intertravado de concreto ou similar = 5.000m2
	Municípios diversos no Amapá
	16/12
	Engefort Construtora e Empreendimentos Ltda.
 (10.563.802/0001-63) 
	24.265.500,00
	Ata assinada
	28/12
	
	442020
 (peça 179) 
		Pavimentação em cimento asfáltico usinado a quente (CAUQ) 
	Construção de pavimento asfáltico ou base cimentada ou base concretada = 80.000m2 ou 2.500m3; Execução de base de solo ou sub-base ou subleito ou aterro compactado = 25.000m3; Construção de meio-fio e sarjeta conjugado de concreto "in loco" = 20.000m; Execução de calçada ou piso com concreto moldado "in loco" = 20.000m2.
	Municípios diversos no Amapá
	15/12
	Engefort Construtora e Empreendimentos Ltda.
 (10.563.802/0001-63) 
	30.132.900,00
	Ata assinada
	29/12
	
	852020
 (peça 180) 
		Pavimentação em concreto asfáltico usinado a quente (CAUQ) 
	Construção de pavimento asfáltico ou base cimentada ou base concretada = 80.000m2 ou 2.500m3; Execução de base de solo ou sub-base ou subleito ou aterro compactado = 25.000 m3; Construção de meio-fio e sarjeta conjugado de concreto "in loco" = 20.000m; Execução de calçada ou piso com concreto moldado "in loco" = 20.000m2
	Municípios diversos no Tocantins
	30/12
	Construservice C Empreendimentos E Construções Ltda.
 (08.643.644/0001-00) 
	24.937.500,00
	Adjudicado
	6/1
	
	252020
 (peça 181) 
		Pavimentação em asfalto usinado a quente
	Execução de pavimento asfáltico = 2,0km ou 20.000m2; Execução de base de solo ou sub-base ou subleito ou aterro compactado = 50.000m3;
	Lote 1 (1 via) ; Lote 2 (3 vias) 
	29/10
	HL Terraplenagem Eireli
 (10.739.793/0001-19) 
	25.175.268,08
	Ata assinada
	20/11
	
	182020
 (peça 182) 
	195011 - 
Sup. Regional Juazeiro/BA (6ªSR) 
	Pavimentação em paralelepípedo granito
	Assentamento de meio fio 10.000m; Execução de pavimentação em paralelepípedo em granito ou similar 30.000m2
	Municípios diversos da 6ª SR
	1º/12
	Jmac Construções e Serviços Ltda.
 (18.087.443/0001-27) 
	21.444.000,00
	Ata assinada
	15/12
	
	242020
 (peça 183) 
		Pavimentação em paralelepípedo de arenito
	Assentamento de meio fio 10.000m; Execução de pavimentação em paralelepípedo em granito ou similar 30.000m2
	Municípios diversos da 6ª SR
	15/12
	RCP Serviços de Engenharia Ltda.
 (10.973.710/0001-51) 
	25.437.000,00
	Ata assinada
	22/12
	
	232020
 (peça 184) 
		Encascalhamento (revestimento primário) 
	Regularização e compactação do subleito - 487.200m²; Execução de revestimento primário com material de jazida - 97.440m³ (20% do quantitativo total) 
	Municípios diversos da 6ª SR
	29/12
	Liga Engenharia Ltda.
 (15.270.565/0001-66) 
	18.572.400,00
	Ata assinada
	31/12
	
	212020
 (peça 185) 
		Conservação e adaptação de vias urbanas e rurais, com pavimentação em revestimento betuminoso, do tipo tratamento superficial simples (TSS) 
	Execução de pavimentação asfáltica - 91.200,00m²; Assentamento de meio fio - 30.400,00m; Execução de passeio em concreto moldado em loco - 2.553,00m³
	Municípios diversos da 6ª SR
	10/12
	Cerqueira Correia Engenharia Ltda.
 (20.591.114/0001-60) 
	27.300.720,00
	Ata assinada
	17/12
	
	162020
 (peça 186) 
		Pavimentação asfáltica com tratamento superficial duplo (TSD) 
	Execução de pavimentação asfáltica - 70.000m2 / Assentamento de meio-fio 26.000m2 / Execução de passeio em concreto moldado em loco - 1.800m2 (20% do quantitativo total) 
	Municípios diversos da 6ª SR
	10/11
	Paviservice Serviços de Pavimentação Ltda.
 (01.397.753/0001-45) 
	27.580.800,00
	Ata assinada
	30/11
	
	282020
 (peça 187) 
		Conservação e adaptação de vias urbanas e rurais, com pavimentação asfáltica com revestimento em concreto betuminoso a quente
	Execução de pavimentação asfáltica 14.882,40t ou 127.200,00m² (20% do quantitativo total) 
	Municípios diversos da 6ª SR
	23/12
	CBS - Construtora Bahiana de Saneamento Ltda.
 (11.630.923/0001-43) 
	26.171.400,00
	Ata assinada
	31/12
	
	112020
 (peça 188) 
		Pavimentação em bloco intertravado de concreto
	Assentamento de meio-fio - 20.000m; Execução de pavimentação em bloco intertravado de concreto ou similar - 58.000m2
	Municípios diversos da 6ª SR
	4/11
	RCP Serviços De Engenharia Ltda.
 (10.973.710/0001-51) 
	26.532.684,00
	Ata assinada
	30/11
	
	42020
 (peça 189) 
		Pavimentação asfáltica
	Execução de revestimento asfáltico para pavimentação em TSS - 12.000m2
	Municípios diversos da 6ª
	3/6
	BCP Construções e Imobiliária Ltda.
 (15.435.835/0001-27) 
	5.688.900,00
	Ata assinada
	26/6
	Contrato celebrado - CT 6.128.00/2020

	82020
 (peça 190) 
	195012 - Sup. Regional Teresina/PI (7ªSR) 
	Pavimentação em blocos intertravados de concreto
	Assentamento de meio-fio - 5.620m;Execução de pavimentação em bloco intertravado de concreto ou similar - 19.670m²
	Área de atuação da 7ª SR
	30/11
	Machado & Barbosa Empreendimentos Ltda.
	23.092.580,00
	Homologado
	28/12
	
	92020
 (peça 191) 
		Pavimentação asfáltica  em CBUQ sobre paralelepípedo
	Pavimentação Asfáltica em Concreto Betuminoso Usinado a Quente (CBUQ) ou similar 115.992,00, Usinagem de concreto asfáltico 13.919,04 ton
	Área de atuação da 7ª SR
	20/11
	Pac Engenharia Ltda.
 (09.020.353/0001-28) 
	21.651.840,00
	Ata assinada
	18/12
	
	112020
 (peça 192) 
		Recuperação de estradas vicinais
	Compactação de aterros a 100% do Proctor Normal - 931.920m2; Escavação e carga de material de jazida com escavadeira hidráulica - 931.920m2
	Área de atuação da 7ª SR
	3/12
	Ética Construtora Eireli
 (26.631.473/0001-80) 
	22.653.030,00
	Ata assinada
	29/12
	
	132020
 (peça 193) 
	195015 - Sup. Regional São Luís (8ªSR) 
	Pavimentação asfáltica de vias urbanas em municípios diversos
	Execução de Calçada com concreto moldado in loco com espessura de 6cm - 20.000,00m²; Execução de Pavimentação em AAUQ com aquisição de CAP 50/70 - 1187t; Execução de Sarjeta em concreto simples (lxe 30x8) - 20.000,00m; Fresagem contínua do revestimento betuminoso - 162 m³
	Área de atuação da 8ª SR
	7/12
	Tac Construções Eireli
 (23.433.246/0001-52) 
	27.670.950,00
	Ata assinada
	18/12
	
	72020
 (peça 194) 
		Pavimentação em blocos intertravados de concreto
	Assentamento de meio-fio - 18.540m; Execução de pavimentação em bloco intertravado de concreto ou similar - 54.000m2
	Área de atuação no Maranhão
	18/11
	RCP Serviços de Engenharia Ltda.
 (10.973.710/0001-51) 
	18.045.000,00
	Ata assinada
	24/12
	
	102020
 (peça 195) 
		Recuperação de estradas vicinais
	Regularização do subleito - 2.250.000,00m2; Escavação e carga de material para revestimento - 450.000m3; Transporte de material 1a categoria para revestimento - 4.050.000 txkm
	217 municípios no Maranhão
	23/11
	Construtora Cardoso Eireli
 (03.785.719/0001-73) 
	17.699.947,94
	Ata assinada
	23/12
	
	142020
 (peça 196) 
		Pavimentação asfáltica
	Execução de Sarjeta em concreto Simples (lxe 30x8)  20000m, Execução de calçada com concreto moldado in loco espessura 6cm 20000m2, Execução de Pavimentação em AAUQ com aquisição de CAP 50/70 927t
	217 municípios no Maranhão
	25/11
	Construtora JT Ltda.
 (00.336.053/0001-88) 
	19.000.000,00
	Ata assinada
	17/12

8.1. Thiago de Melo Cavalcante (11592/OAB-MA), representando Construtora JT Ltda.;  
8.2. Abel Luiz de Sena Neto (105.965/OAB-MG) e outros, representando Companhia de Desenvolvimento dos Vales do São Francisco e do Parnaíba;  
8.3. Pedro Henrique Guimarães (15.667/OAB-MA) e outros, representando Construservice C. Empreendimentos e Construções Ltda.;  
8.4. Jorge Wheliton Miranda Borges Junior (434-B/OAB-SE) e outros, representando Jmac Construções e Serviços Ltda.;   
8.5. Brenda Caroline dos Reis Santana (15.191/OAB-MA), representando Engefort Construtora e Empreendimentos Ltda.;   
8.6. Daniel Garzedin Almeida, representando CBS - Construtora Bahiana de Saneamento Ltda.;   
8.7. André Barachisio Lisboa (3.608/OAB-BA) e outros, representando Liga Engenharia Ltda.;   
8.8. Ramon Caldas Barbosa, representando Relevo Construtora Ltda.;  
8.9. Manoel Joaquim Pinto Rodrigues da Costa (11.024/OAB-BA), representando Paviservice Serviços de Pavimentação Ltda.; 
8.10. Anselmo Alves de Sousa (13.445 /OAB-PI), representando Pac Engenharia Ltda.;
8.11. João Luis Rocha Gomes (20.622/OAB-DF), representando HL Terraplenagem Eireli;
8.12. Marina Junqueira Lima (21.682/OAB-GO) e outros, representando Ética Construtora Ltda.; 
8.13. Fábio Periandro de Almeida Hirsch (17.455/OAB-BA), representando Sanjuan Engenharia Ltda.; 
8.14. Huilder Magno de Souza (18.444/OAB-DF), representando Shox do Brasil Construções Ltda.

Não atuou.

REPRESENTAÇÃO. PREGÕES REALIZADOS PARA REGISTRO DE PREÇOS. PAVIMENTAÇÃO DE VIAS. INDEFINIÇÃO DOS OBJETOS. UTILIZAÇÃO DE SRP. AUSÊNCIA DE PARCELAMENTO. OITIVA DA CODEVASF E DAS EMPRESAS VENCEDORAS DOS PREGÕES. ANÁLISE DAS MANIFESTAÇÕES. ACOLHIMENTO PARCIAL. CONHECIMENTO. INDEFERIMENTO DE MEDIDA CAUTELAR. DETERMINAÇÕES. CIÊNCIA.

REPRESENTAÇÃO (REPR)

Secretaria de Infraestrutura Hídrica, de Comunicações e de Mineração (SeinfraCOM).

Trata-se de Representação formulada pela Secretaria de Fiscalização de Infraestrutura Hídrica, de Comunicações e Minerações deste Tribunal de Contas da União (SeinfraCom) , incluindo a proposição de adoção de medida cautelar inaudita altera pars, em face de supostas irregularidades relativas a pregões eletrônicos lançados ao final de 2020 pela Companhia de Desenvolvimento dos Vales do São Francisco e do Parnaíba (Codevasf) , que objetivaram o registro de preços de serviços de pavimentação de vias públicas localizadas em diversos municípios situados na área de atuação da companhia, conforme indicados no Anexo I da instrução  acostada na peça 04.
2.	Consoante exposto na instrução, durante o exercício de 2020, a sede e as oito superintendências que integram a Codevasf realizaram 29 pregões eletrônicos, com vistas ao registro de preços para serviços de pavimentação de vias públicas em municípios diversos dentro da área de atuação da companhia, totalizando R$ 533.492.032,49. Desses certames, 25 foram promovidos nos meses de novembro e dezembro, resultando na celebração de 20 atas de registro de preços, no montante de R$ 434.331.364,44.
3.	Segundo a SeinfraCom, as licitações foram realizadas com utilização do Sistema de Registro de Preços para objetos incertos e indefinidos, sob as justificativas: (i) de imprevisibilidade do quantitativo e/ou do momento em que as contratações se farão necessárias; (ii) da necessidade de contratações frequentes; e, (iii) da imprevisibilidade de recursos orçamentários, vez que majoritariamente seriam advindos de emendas parlamentares. No entender da unidade técnica, essas justificativas não serviriam para embasar as contratações, haja vista que os objetos seriam passíveis de prévia definição e quantificação. 
4.	Consoante registrado na instrução, os artefatos que acompanham os editais compreendem termos de referência, memoriais descritivos, especificações técnicas, planilhas orçamentárias e, em alguns casos, estudos preliminares e desenhos, os quais não trariam informações suficientes para a caracterização dos objetos e elaboração de orçamentos de referência detalhados. Também apontou que as planilhas orçamentárias anexas aos pregões não se apoiariam em informações essenciais à consecução das obras de pavimentação, tal como projetos geométrico, de drenagem e de obras de arte corrente, de terraplanagem, de sinalização e de pavimentação, tornando-se incerta a metodologia de discriminação e quantificação dos serviços.
5.	Referida unidade técnica suscitou também indícios de ausência de parcelamento dos objetos licitados, considerando que cada certame objetivou a execução de pavimentação em vias de uma variedade de municípios, distribuídos em extensas áreas geográficas.
6.	A partir desses elementos, a unidade instrutiva propôs a adoção de medida cautelar inaudita altera pars para suspender os pregões em andamento, a formalização das atas de registro de preço dos certames já homologados, a celebração de novos contratos e as adesões às atas já celebradas.
7.	Não acolhi essa proposta por entender que não foram juntados elementos suficientemente necessários ao exame do processo, como as cópias dos editais e demais anexos. Nessa situação, considerei ser mais prudente diligenciar à Codevasf para solicitar os elementos faltantes e informações atualizadas sobre as contratações, bem como para realizar a oitiva prévia da companhia acerca dos seguintes pontos:
a) utilização indevida do sistema de registro de preços para a contratação de obras, com o emprego da ata de registro de preços como contrato do tipo "guarda-chuva", com objeto incerto e indefinido, sem a prévia realização dos projetos básico e executivo das intervenções a serem realizadas, em inobservância dos arts. 31, 33 e 43, §§ 1º e 2º, da Lei 10.303/2016, do art. 3º, inciso II, da Lei 10.520/2002, e do art. 3º, inciso I, "a', e inciso XI, do Decreto 10.024/2019;
b) ausência de justificativas para o não parcelamento dos objetos nos termos do art. 32, inciso III, da Lei 13.303/2016 e do art. 2º da Lei 9.784/1999; e
c) celebração de atas de registro de preços previamente à homologação de nove certames promovidos, em sua maioria, no final de dezembro de 2020.
8.	Na mesma oportunidade, determinei, entre outras providências, a oitiva das empresas adjudicatárias e a obtenção da manifestação da Codevasf acerca das eventuais consequências práticas da possível anulação das licitações e/ou suspensão definitiva das contratações relativas às atas de registro de preços e dos contratos, incluindo seus impactos, além de eventuais alternativas que pudessem ser adotadas.
9.	Após analisar as manifestações reunidas, a SeinfraCom concluiu pela necessidade de expedição de medida cautelar conforme anteriormente proposto. 
10. 	Divergindo desse encaminhamento, passo ao exame de cada um dos pontos questionados nos autos.
II - Utilização indevida do sistema de registro de preços para a contratação de obras, com o emprego da ata de registro de preços como contrato do tipo "guarda-chuva", com objeto incerto e indefinido, sem a prévia realização dos projetos básico e executivo das intervenções a serem realizadas
 
11.	Em sua manifestação, a Codevasf alinhou as seguintes ponderações:
	a) o art. 66 da Lei 13.303/2016 contém previsão de utilização do SRP pelas empresas estatais, mas ainda não foi editada a correspondente regulamentação; por esse motivo, vem aplicando o Decreto 7.892/2013, naquilo que não seja contraditório com a lei; ademais, o Regulamento Interno de Licitações e Contratos também prevê a utilização do SRP;
	b) considera que o objeto se enquadra nas disposições do art. 3° do decreto, pois a Codevasf recebe anualmente significativo volume de recursos para execução de pavimentação em estados e municípios, majoritariamente por meio de emendas parlamentares, tendo a necessidade de contratações frequentes e periódicas, situação que se coaduna com o inciso I do dispositivo;
	c) houve aumento no volume das emendas parlamentares, que têm como características o caráter impositivo, a obrigatoriedade de seguir as indicações, a divisibilidade e a dispersão; essas características dificultam a previsibilidade na execução das ações em municípios e trechos, o que impossibilita definir previamente os quantitativos e locais, pois estes são definidos posteriormente pelo Parlamentar, caracterizando a hipótese prevista no inciso IV do art. 3° do Decreto 7.892/2013;
	d) em geral, os recursos para as emendas chegam nos últimos meses do ano quando não há mais tempo para a realização de processo licitatório, necessário para a celebração de contratos e empenho das despesas; as atas permitiriam a execução do orçamento ainda dentro do exercício;  
	e) as intercorrências e indefinições orçamentárias prejudicam o planejamento;
	f) os trabalhos de pavimentação previstos no SRP são serviços comuns de engenharia nos termos do art. 3°, inciso VII, do Decreto 10.024/2019, bem assim serão aplicados exclusivamente a ruas já existentes e consolidadas, com baixa trafegabilidade, que não necessitam de obras de arte ou obra específica, sem criação de algo novo, podendo ser padronizados, parcelados e remunerados por unidade de medida;
	g) a padronização do objeto possibilitou que a sistemática adotada se espelhasse no RDC, que, no art. 88, inciso I, do Decreto 7.581/2011, inclui serviços de engenharia como objeto para registro de preço para contratação futura;
	h) em conformidade com o disposto no art. 3º, inciso XI, do Decreto 10.024/2019, não há exigência de projeto básico, mas sim de termo de referência;
	i) os termos de referência contêm critérios para a definição das vias a serem contempladas e a especificação técnica dos serviços; além disso, os editais contam com memoriais descritivos, planilhas orçamentárias, estudos preliminares e desenhos, entre outros artefatos; 
	j) a sistemática prevê que:
	- após indicações de ofício, será efetuada a análise técnica por parte da Codevasf, com avaliação do enquadramento da via indicada aos padrões do projeto (e.g., largura, declividade, tráfego) ;
	- havendo o enquadramento da via, será elaborado o projeto executivo, para ajustes finos ao projeto padrão e adequação dos quantitativos;
	- a ordem de serviço será emitida com os quantitativos ajustados ao projeto executivo e o pagamento será feito apenas pelos serviços efetivamente executados;
	- haverá contínua fiscalização;
	k) na hipótese de a ata de uma superintendência da Codesvasf se esgotar, poderá ocorrer a adesão à ata de outra superintendência, se atendidas as condições legais e regulamentares aplicáveis;
	l) caso não se utilizasse o SRP, seria necessário deflagrar diversas licitações, com alto custo e complexidade administrativa, podendo não haver tempo hábil e recursos humanos para a realização da totalidade dos certames, o que pode acarretar perda do recurso e deixar comunidades carentes sem a devida ação executada;
	m) a utilização do SRP seria uma alternativa mais vantajosa em relação à celebração de convênios com Prefeituras em termos de tempo de execução e obtenção de descontos;
	n) os editais estariam suspensos até o pronunciamento do Tribunal.
12.	As empresas adjudicatárias também foram ouvidas neste processo, mas se deixa de expor as manifestações, visto que o respectivo teor afigura-se abarcado pelas razões apresentadas pela Codevasf.
13.	De seu lado, a SeinfraCom não acolheu a argumentação da empresa pública em face dos fundamentos que se seguem:
	a) a ausência de regulamentação do SRP não autoriza que a entidade faça uso do sistema, tendo em vista o princípio da legalidade;
	b) as razões suscitadas pela Codevasf para justificar o procedimento, em especial as dificuldades orçamentárias, não se amoldam às hipóteses de aplicação do SRP previstas no art. 3° do Decreto 7.892/2013;
	c) para solucionar o escasso prazo para execução do orçamento, a Companhia e o MDR deveriam realizar acompanhamento simultâneo, antes e durante o período de indicação da emenda, dentro do ciclo orçamentário, buscando melhor alinhamento com parlamentares;
	d) segundo a jurisprudência desta Corte, a utilização do sistema de registro de preços foi considerada indevida para obras públicas, exceto no caso de serviços comuns de engenharia em que a demanda pelo objeto é repetida e rotineira, a exemplo de serviços de manutenção e conservação de instalações prediais;
	e) obras de pavimentação de vias públicas não se classificam como serviços comuns de engenharia e sim como contratação de obra, pois os padrões de desempenho e qualidade dos serviços não podem ser objetivamente definidos nos editais por meio de especificações usuais no mercado; não estão disponíveis a qualquer tempo no mercado próprio; e, necessitam de acompanhamento e atuação de profissional de engenharia da área;
	f) as exigências de capacidade técnica dos certames são condizentes com obras de engenharia e não serviços comuns;
	g) até que sobrevenham as emendas, a própria Companhia desconhece onde e quais serão as vias que receberão recursos e serão objetos das obras; portanto, não há como garantir que há padronização e possibilidade de repetição;
	h) os objetos licitados são incertos e indefinidos, já que os editais não levam em conta potenciais especificidades das localidades, como distâncias de transporte, características do terreno, disponibilidade dos materiais/insumos, fatores ambientais, o que inviabiliza o estabelecimento de um valor fixo por metro quadrado ou por projeto;
	i) os termos de referência não contêm projetos geométrico, de drenagem e de obras de arte corrente, de terraplanagem, de sinalização e de pavimentação, não havendo certeza quanto aos quantitativos que embasaram a definição dos valores por metro quadrado, ou por projeto de pavimentação;
	j) há o risco de ocorrerem irregularidades na execução dos serviços contratados quanto à qualidade e à quantidade dos itens efetivamente medidos e pagos (superestimativas nos serviços) ;
	k) apesar de ter informado a suspensão dos editais, a Codevasf deu início às obras em Sergipe e assinou alguns contratos decorrentes dos certames questionados.
14.	Com base nessas análises, a unidade técnica considerou o procedimento irregular e sugeriu que fosse adotada medida cautelar para suspender o andamento dos certames, a firmatura de contratos e a celebração das atas. No tocante aos contratos já celebrados, não foram propostas providências.
15.	Diferentemente da SeinfraCom, penso que o processo se encontra em condições de ser julgado no mérito, com solução distinta.
16.	A primeira questão a ser abordada refere-se ao fundamento normativo para o procedimento adotado pela Codevasf.
17.	A unidade técnica considera não ser possível utilizar o pregão e o SRP para a contratação de obras, tal como realizado pela Companhia. No entanto, observa-se que o procedimento de licitação no modo de disputa aberto guarda significativa semelhança com a sistemática do pregão, conforme se depreende da leitura dos arts. 51 a 62 da Lei 13.303/2016. Ademais, o art. 67 da Lei admite o uso do SRP nessa hipótese, ao tratar do catálogo eletrônico de padronização de compras, serviços e obras. A propósito, esses aspectos foram originalmente ressaltados no voto que fundamentou o Acórdão 3143/2020-TCU-Plenário (relator Ministro Benjamin Zymler) quando do exame de licitação semelhante às aqui tratadas, licitação essa também promovida pela Codevasf, in verbis:
"70. (...) No entanto, é de se reconhecer que há uma zona cinzenta entre os conceitos de "obra" e "serviço de engenharia", precipuamente nos objetos licitados com amparo na Lei das Estatais, legislação que não se ocupou em diferenciar "obra" e de "serviço de engenharia".  Na verdade, a leitura combinada dos arts. 43 e 44 da Lei 13.303/2016 parece sugerir que ambos os tipos de objeto seguem idêntico rito licitatório.
71.	 De qualquer forma, a sistemática de licitação da Lei das Estatais, quando adotado o modo de disputa aberto, segue o mesmo rito procedimental do pregão, tendo como características mais marcantes a prévia fase de lances, a exigência dos documentos de habilitação apenas do licitante provisoriamente classificado em primeiro lugar e a fase recursal única. Assim, creio que a opção entre o uso do pregão ou do rito geral da Lei das Estatais para a contratação de obras e serviços de engenharia não é de grande importância prática.
72. (...) 
73. O uso do Sistema de Registro de Preços na Lei das Estatais, diferentemente do instituto no âmbito da Lei 8.666/1993, não se aplica exclusivamente para a contratação de bens ou serviços, inexistindo expressa vedação legal ao seu uso para obras."
18.	Portanto, a utilização do pregão e do SRP para viabilizar as contratações em tela não se encontra desprovida de fundamentação legal. Nesse contexto, torna-se desnecessário discutir se o objeto das licitações se constitui em obras ou em serviços de engenharia. 
19.	É certo que não foi editada a respectiva regulamentação do SRP em atendimento ao art. 66 da Lei 13.303/2016. Todavia, não vejo como irregularidade recorrer-se ao Decreto 7.892/2013 para integrar esse vácuo normativo, até porque é razoável admitir que o procedimento para as empresas estatais tenderia a ser similar, ou mesmo mais flexível, do que o aplicável ao restante da Administração Pública.
20.	Superado esse ponto, cabe examinar a modelagem adotada.
21.	A SeinfraCom entendeu que os objetos licitados são incertos e indefinidos, porque não são pré-discriminadas as vias onde serão realizadas as intervenções de pavimentação e, consequentemente, não há projetos básicos e executivos, entre outros, específicos. Essa seria a abordagem clássica nesse tipo de contratação. 
22.	Contudo, penso que a Codevasf trouxe elementos aptos a evidenciar que tal abordagem se afigura ineficaz para solucionar o impasse temporal que vem obstaculizando a execução do orçamento correspondente às emendas parlamentares. A solução sugerida pela unidade técnica, a realização de acompanhamento do ciclo orçamentário pela Companhia junto aos parlamentares, constitui-se no procedimento ideal, mas encontra percalços para ser posta em prática, principalmente porque não depende apenas da empresa para ser concretizada e hoje demanda significativos esforços de articulação em face destes tempos de crise sanitária. Aliás, ao analisar a questão, não há como ignorar o peso das crises sanitária e econômica. Como já registrado anteriormente, a Companhia ressaltou que a inexecução das ações acabará por prejudicar as populações carentes de pequenas localidades, que se utilizam dessas vias para escoar a produção, bem como para acessar serviços de saúde e escolas. À vista das referidas crises, há o potencial de amplificar-se o dano.    
23.	Na abordagem adotada pela Codevasf, inverte-se a lógica clássica, ou seja, a indicação da via apta a receber a intervenção é feita posteriormente à contratação do conjunto de serviços que devem ser executados em cada etapa da obra. Para viabilizar esse mecanismo, licita-se um projeto padrão, contendo termo de referência, projeto básico simplificado, especificações técnicas e planilha orçamentária, com composições e preços unitários extraídos do Sicro, do Sinapi e do banco de dados da própria estatal, entre outros artefatos (vide peças 168/196) . Em seguida, havendo a indicação da via a ser pavimentada, são feitos os ajustes necessários às particularidades de cada local. Sob essa perspectiva, não há indefinição do objeto licitado, porque este se constitui no projeto padrão.    Também não haverá indefinição do objeto a ser executado, uma vez que deverá constar do contrato assinado a partir da ata de registro de preços, inclusive com projeto executivo, segundo as informações da Codevasf. 	 
24.	Essa abordagem afigura-se vantajosa em face de incertezas orçamentárias, pois a realização dos procedimentos de contratação com antecedência permite a execução das ações tão logo sejam disponibilizados os recursos correspondentes. Esclareça-se que a modelagem ora adotada pela Codevasf não é novidade. Segundo informações constantes das fls. 103/105 da peça 196, a empresa vem licitando e contratando nos moldes aqui discutidos, pelo menos, desde 2018.
25.	Não obstante o aspecto positivo levantado, assiste razão à SeinfraCom em considerar que há risco de ocorrerem irregularidades na execução dos serviços quanto à qualidade e à quantidade dos itens efetivamente medidos e pagos, especialmente a superestimativa nos serviços. Consequentemente, torna-se necessário introduzir pontos de controle no procedimento para minorar essa possibilidade.
26.	 O primeiro ponto de controle deve ocorrer na ocasião do enquadramento da via ao projeto mediante a aplicação de critérios objetivos e de procedimento formal que explicite os fundamentos adotados, de forma que a demanda se ajuste perfeitamente ao objeto contratado.
27.	Quanto aos critérios, a Companhia apenas informou que os contratos seriam executados exclusivamente em vias já existentes e consolidadas, com baixa trafegabilidade, que não necessitem de obras de arte ou obra específica, sem criação de algo novo. Com relação ao procedimento de enquadramento, a empresa estatal assegurou que, em cada caso, será efetuada a análise técnica para avaliação do enquadramento. 
28.	Já a SeinfraCom apontou que alguns editais apresentam critérios de enquadramento mais detalhados, enquanto outros instrumentos registram critérios genéricos ou, ainda, nada explicitam sobre o assunto. Em sua manifestação, a Codevasf admitiu que não há padronização de procedimentos entre a Sede e as oito Superintendências Regionais. A manifestante informou também que pretende criar um grupo de trabalho para realizar a padronização geral dos artefatos que acompanham os editais. 
29.	A proposição da Codevasf é medida necessária, mas se refere a casos futuros e, portanto, não atende à execução dos contratos decorrentes das licitações tratadas neste processo. A fim de se alcançar o objetivo de minimizar os riscos suscitados pela unidade técnica, cabe à companhia normatizar os critérios e o procedimento de enquadramento das vias aos padrões de projeto previamente à execução das avenças.
30.	 O segundo ponto de controle deve ocorrer no momento da elaboração do projeto executivo, quando se pretende efetuar os ajustes ao projeto padrão e a adequação dos quantitativos. Aqui, também se torna necessário que a Codevasf formalize os procedimentos e controles a serem adotados por suas unidades, de modo a garantir a integral compatibilidade dos serviços demandados com os contratados em termos de quantidades e qualidade.
31.	 O terceiro ponto de controle deve ser exercido durante a execução contratual. Nesse caso, penso que não há a necessidade de formular providência específica, pois se aplicam os procedimentos normais de fiscalização da empresa estatal, os quais - por óbvio - devem verificar a precisa correspondência entre os serviços contratados e executados. 
32.	Considerando a afirmação da Codevasf no sentido de que sobrestaria as licitações questionadas até a apreciação definitiva da questão, entendo que o Tribunal possa autorizar provisoriamente seu prosseguimento desde que implementados os aprimoramentos dos pontos de controle ora propostos. 
33.	Além disso, as dúvidas que ainda possam pairar sobre a regularidade e a efetividade da modelagem implantada pela Codevasf impõem a adoção de três outras providências, a saber:
	a) monitorar a implementação dos aprimoramentos acima referidos, conforme previsto no art. 17, § 1°, da Resolução 315/2020;
	b) determinar à Segecex que formule ações de controle destinadas a verificar a regularidade da execução dos objetos e avaliar a modelagem formulada pela Codevasf;
	c) determinar à Codevasf que se abstenha de autorizar adesões externas às atas resultantes dos certames até que o Tribunal avalie os resultados das ações de controle acima referidas.
34.	Entendo que esse conjunto de medidas confere a segurança necessária para que esta Corte autorize a unidade jurisdicionada a dar andamento às suas atividades, enquanto avalia a repercussão dos fatos tratados nesta representação. 
	
III - Ausência de justificativas para o não parcelamento dos objetos
35.	Sobre este ponto, a Codevasf alegou que a opção pelo não parcelamento no âmbito de cada superintendência procurou evitar a perda da economia de escala, uma vez que os serviços são simples e comuns. A empresa alegou que, com vistas a aumentar a competitividade das licitações, fixou os critérios de qualificação em 40% de comprovação da execução das parcelas mais relevantes, portanto, abaixo do percentual de 50% recomendado pelo TCU. Concluiu que houve competitividade e que foi obtida economia como resultado.
36.	  Por seu turno, a SeinfraCom apontou que não foram apresentados estudos que comprovassem as afirmações da empresa estatal. A unidade técnica destacou, como indício de falta de fundamentação para a decisão tomada, a ausência de padrão nos pregões analisados: a maioria com divisão em lote único abrangendo serviços em diversos municípios, alguns divididos em dois lotes, um certame voltado para um único município e outro com especificação em dois lotes, com vias determinadas. Ainda, a instrução anotou que o parcelamento teria o condão de "possibilitar o aumento da competitividade, incentivar a participação de empresas locais de menor porte, o que pode impulsionar o desenvolvimento integrado da região em que a Codevasf atua, missão institucional da Companhia."
37.	Assiste razão à unidade técnica. De fato, a manifestante não trouxe elementos que demonstrassem objetivamente que o não parcelamento do objeto buscou preservar o conjunto de serviços ou a economia de escala. Embora a Codevasf tenha mencionado, com esse propósito, o Estudo Técnico Preliminar 001/2020, elaborado pela 8ª GRD, o documento (fls. 100/107- peça 196) não trata do assunto, mas apenas das vantagens da celebração de ARPs em comparação com a firmatura de convênios com Prefeituras para a execução dos serviços. Também é inegável que, do ponto de vista do cumprimento da missão institucional da empresa, o parcelamento seria opção significativamente vantajosa.
38.	A meu sentir, a decisão pelo não parcelamento baseou-se, em grau relevante, na conveniência administrativa das superintendências da empresa. Em trecho do referido Estudo Técnico Preliminar 001/2020, consta que a 8ª SR, sediada no Estado do Maranhão e com atuação abrangendo 217 municípios, possui um quadro de 32 empregados, sendo que apenas 3 estão lotados na Gerência de Infraestrutura. É razoável entender que cenário semelhante se repita em outras unidades da empresa, tendo em vista as limitações orçamentárias e financeiras que a Administração Pública vem enfrentando. Logo, é possível inferir que o não parcelamento visou minimizar a quantidade de contratos gerenciados pelas unidades da Codevasf. 
39.	   Como se sabe, o parcelamento do objeto é a regra, pois permite concretizar princípios básicos da licitação, como a competitividade e a obtenção da proposta mais vantajosa. E, como bem lembrado pela SeinfraCom, no caso da Codevasf, o parcelamento pode fomentar o desenvolvimento econômico da área de abrangência da empresa estatal, inclusive gerando empregos. Todavia, há que se encontrar o ponto de equilíbrio entre os meios de alcançar esses benefícios e as possibilidades materiais e humanas das unidades a fim de evitar que a pulverização de contratos redunde em incapacidade de gestão e descontrole. São os estudos técnicos bem fundamentados que conduzem a esse ponto de equilíbrio. 
40.  	Em face dessas ponderações, considero que futuramente seja suficiente induzir a prevenção da ocorrência de situações análogas no âmbito da Codevasf. 
IV - Celebração de atas de registro de preços previamente à homologação em nove certames 
41.	A Codevasf apresentou documentação demonstrando que a falha foi sanada mediante convalidação feita pela autoridade superior.
42.	A unidade técnica acolheu a justificativa, posicionamento que acompanho. 
V - Observações finais
43.	Diante do exposto, considero que este processo se encontra em condições de ser apreciado, nos termos do disposto no art. 276, § 6°, do RI/TCU. Neste contexto, indefiro a cautelar proposta pela SeinfraCom.
44.	Ressalto que o exame da questão em tela não se esgota neste momento, pois será objeto de análises subsequentes e de ações de controle, que irão avaliar os aspectos teóricos e práticos da utilização do SRP pela Codevasf para contratar a pavimentação de vias nos moldes tratados nos autos. 
	Feitas as considerações cabíveis, submeto a este Colegiado o acórdão que ora apresento.
TCU, Sala das Sessões, em 28 de abril de 2021.
AUGUSTO SHERMAN CAVALCANTI 
Relator

À vista da proposta que este Relator trouxe à apreciação do Plenário na sessão de 28/4/2021, foram apresentadas sugestões de aperfeiçoamento pelo Nobre Revisor, Ministro Vital do Rêgo, e pelo Eminente Ministro Benjamin Zymler.  
2. 	No voto revisor, o Ministro Vital do Rêgo teceu pertinentes considerações sobre a questão do parcelamento do objeto licitado para, ao final, sugerir que, quando do exame de mérito, seja determinado à Codevasf que passe a realizar estudos técnicos previamente, com vistas a fundamentar a opção pela ausência de parcelamento dos objetos dos pregões destinados à contratação de empresas por meio do SRP para aplicação de recursos provenientes de emendas parlamentares. 
3. 	Acolho a proposta do Revisor por entender que ela está em total consonância com as considerações expostas no voto que apresentei.  
4. 	A outra contribuição do Ministro Revisor trata da promoção de ação de controle com vistas a verificar a lisura dos pregões e contratações já efetuados pela Codevasf, especialmente no que tange às adaptações das vias que sofrerão as intervenções ao projeto padrão licitado.  
5.	Mais uma vez, manifesto-me de acordo com a providência sugerida, eis que se coaduna com os comentários que teci no item 33 do voto que apresentei.    
6. 	Das sugestões encaminhadas pelo Eminente Ministro Benjamin Zymler em declaração de voto, duas têm aplicação imediata e as demais destinam-se a ser avaliadas quando do exame de mérito deste processo. 
7. 	A primeira sugestão aplicável nesta etapa relaciona-se ao risco de ocorrerem superestimativas de preços no caso de obras de pavimentação que utilizem blocos de paralelepípedo ante as deficiências de precificação do insumo observadas no Sinapi. Assim, Sua Excelência propõe que, já nesta fase preliminar, seja incluída determinação à Codevasf no sentido de que, previamente a emissão de ordens de serviço para cada um dos certames licitatórios que estipulem os serviços de pavimentação com paralelepípedo, que haja uma pesquisa circunstanciada realizada no mercado local, com vistas a garantir que os preços praticados nas atas de registro de preços reflitam preços vantajosos para a Administração, renegociando os preços com as empresas contratadas no caso de serem confirmados indícios de que os valores acordados estão superestimados. 
8. 	O segundo ponto abordado na declaração de voto refere-se ao fato de que esta Corte tem se deparado com fortes indícios de irregularidades em pregões semelhantes realizados pela Codevasf. A sugestão do Ministro Benjamin Zymler consiste em determinar à Segecex a promoção de ação de controle para avaliar a efetiva execução dos serviços, o pagamento pelos serviços e a lisura das licitações em tela. Como se vê, essa sugestão afigura-se em linha de concordância com a proposta do Eminente Revisor, Ministro Vital do Rêgo. 
9. 	Acolho integralmente essas duas proposições, incorporando-as ao acórdão exposto a seguir.   
10. 	Com relação as demais providências sugeridas pelo Ministro Benjamin Zymler, entendo que as considero plenamente adequadas à situação tratada nos autos, porém deixo para analisá-las em caráter definitivo quando da apreciação de mérito desta representação, tal como aventado na declaração de voto. 
11. 	Agradecendo as relevantes contribuições trazidas pelos Ministros Vital do Rêgo e Benjamin Zymler, submeto a este Colegiado o acórdão que se segue. 
TCU, Sala das Sessões, em 26 de maio de 2021.
AUGUSTO SHERMAN CAVALCANTI 
Relator

Solicitei vistas do presente processo com o intuito de me aprofundar no exame dos fatos nele contidos.
Da análise, depreendo que a modelagem adotada pela Codevasf consiste na realização de licitações, mediante sistema de registro de preço (SRP) , promovidas pelas suas várias superintendências regionais, para contratação de empresa para execução de serviços de pavimentação.
A aludida modelagem prevê a elaboração de um projeto padrão (com termo de referência, especificações técnicas e planilhas) , que, por ocasião da assinatura do contrato, será ajustado para as particularidades da via que irá sofrer intervenção, com avaliação dessa em relação ao projeto de referência e a elaboração de projeto executivo, quando haverá a adequação dos quantitativos, sendo os pagamentos feitos pelos serviços efetivamente executados.
Segundo a estatal, essa padronização é possível, uma vez que os serviços serão realizados em vias já existentes e consolidadas, com baixa trafegabilidade, onde não serão necessárias obras de arte ou específicas, podendo os serviços ser remunerados por unidade de medida, cujos critérios estarão definidos no termo de referência (largura, declividade, tráfego, etc.) .
A realização de SRP seria, segundo a estatal, uma alternativa mais vantajosa em relação à celebração de convênios com cada município beneficiário de sua área de atuação (PE, AL, SE, BA, MG, GO, TO, PI, MA, CE, MT, PA e DF) , que demandaria a realização de licitação individual para cada obra, a qual encontraria dificuldades no escasso tempo hábil (recursos de emendas são geralmente liberados no fim do exercício) e na carência de recursos humanos.
Uma das maiores fragilidades da modelagem apontada pela unidade técnica e ratificada pelo eminente relator foi a possibilidade de haver superestimativa nos serviços. Para obstaculizar tal risco, as ponderações do Ministro Sherman são absolutamente pertinentes no sentido da imprescindibilidade de pontos de controle: por ocasião do enquadramento das vias ao projeto padrão; no momento da elaboração do projeto executivo; e na execução contratual. 
Assim, por entender importantíssimo que os termos de referências dos pregões sejam explícitos quanto aos critérios que serão adotados para o enquadramento de cada via ao projeto padrão, acompanho a proposta do nobre relator para que seja determinado à estatal que defina tais critérios técnicos, bem assim o procedimento para a devida avaliação, comprovação e controle do enquadramento das vias indicadas para intervenções aos padrões do projeto previamente à execução dos contratos. 
Isso é fundamental, porque foi verificado que, na verdade, inexiste essa padronização entre as superintendências nos pregões já realizados. Em algumas superintendências, a padronização das vias se encontrava mais detalhada que em outras. 
E ainda, porque, nas respostas das empresas vencedoras das atas já celebradas e ouvidas por este Tribunal, pude verificar que os serviços a serem contratados, para vias urbanas, rurais e vicinais, são de várias matizes, a saber: recapeamento/revestimento de vias em CBUQ (concreto betuminoso) ou CAUQ (concreto asfáltico) ou TSS (tratamento superficial simples) ou TSD (tratamento superficial duplo) ; pavimentação em paralelepípedos ou blocos intertravados de concreto; serviço de encascalhamento; com ou sem implantação de sinalização. 
Há que se ter um norte objetivo e certo para o enquadramento das vias nos diferentes tipos de serviço.  
Igualmente, o momento da elaboração do projeto executivo é crucial para a regular contratação dos serviços, uma vez que é o momento em que se vai fazer os ajustes finos das características das vias indicadas ao projeto padrão, com a adequação dos quantitativos. É imprescindível garantir a integral compatibilidade dos serviços a serem realizados na via específica com aqueles contratados na ata de registro de preço, no que tange à qualidade e quantidade.
Desta forma, também pertinente a proposta do relator de expedir determinação à Codevasf para formalizar os procedimentos e controles a serem adotados por suas unidades na realização dos ajustes dos projetos executivos das vias objeto de intervenção.  
Por último, outra fragilidade identificada, que não é da modelagem propriamente dita, mas impacta na competitividade dos certames. É a ausência de parcelamento. 
O problema dessa ausência é a possibilidade de restrição à competitividade, pois privilegiaria, em tese, empresas de médio e grande porte em detrimento das empresas locais, de pequeno porte, por exemplo. 
A Codevasf alegou que a opção pelo não parcelamento visou o ganho de economia de escala e que, para limitar tal resultado indesejado, fixou critério de qualificação econômico-financeira em 40% do valor a ser contratado, menor, portanto, que o máximo de 50% exigidos pelo TCU.
O nobre relator, endossando a análise da unidade técnica, considerou que a adequabilidade da solução adotada pela estatal não está suficientemente demonstrada e que, conforme ressaltou, a escolha se baseou, em grande medida, na conveniência administrativa das superintendências, para diminuir a quantidade de contratos a administrar, especialmente ante a carência de recursos humanos.
Assim, ponderou que é necessário encontrar um ponto de equilíbrio entre os meios de alcançar os benefícios do parcelamento e as possibilidades materiais e humanas nas unidades, a fim de evitar que a pulverização de contratos redunde em incapacidade de gestão e descontrole. E isso somente pode ser alcançado por meio de estudos técnicos. No caso concreto, busca prevenir situações futuras mediante ciência à Codevasf da irregularidade.
Do que pude observar de apenas alguns pregões cujas informações se encontram nos autos, ficou evidenciado que, a princípio, inexistiu, de fato, prejuízo à competitividade, a exemplo do Pregão 4/2020, da 6ª SR (Juazeiro/BA) , com a participação de quatorze empresas, dos Pregões 17/2020 e 21/2020, da 5ª SR (Alagoas) , com a participação de nove e dezenove empresas, respectivamente.
Por outro lado, tal constatação não pode ser estendida a todos os certames, ainda não analisados.
Desta forma, considerando que a modelagem adotada pela Codevasf tem sido recorrente, ao menos desde 2018, para os recursos atinente às emendas parlamentares, e considerando, ainda, a ponderação do eminente relator no sentido de que o parcelamento pode fomentar o desenvolvimento econômico da área de abrangência da empresa estatal, inclusive gerando empregos, sugiro a Sua Excelência, com o fim de colaborar com a construção do encaminhamento dos presentes autos, que, por ocasião da apreciação do mérito, seja determinado à Codevasf que, ao realizar os pregões destinados a contratar empresas por meio do SRP, com recursos provenientes de emendas parlamentares, realize estudos técnicos previamente, com vistas a fundamentar a opção pela ausência de parcelamento dos objetos.
Sugiro, ainda, o acréscimo do item 9.6. no acórdão, para que a Segecex adote as providências pertinentes à realização de auditoria nos pregões e contratações já efetuados, por amostragem, e orientada por critérios de risco, materialidade e relevância, abrangendo todas as regiões beneficiárias, para verificar a lisura dos procedimentos realizados pela Codevasf, especialmente no que tange às adaptações das vias que sofrerão as intervenções ao projeto padrão licitado, com o fim de efetivar controle sistemático e tempestivo e mitigar a ocorrência de desperdícios de recursos públicos.
Ante o exposto, anuindo à proposta do eminente relator, propugno o acréscimo das medidas expostas nesse voto.
TCU, Sala das Sessões, em 26 de maio de 2021.
Ministro VITAL DO RÊGO
Revisor